ACORDAO-COMPLETO-2343965

ACÓRDÃO 639/2019 ATA 8/2019 - PLENÁRIO

VISTOS, relatados e discutidos estes autos do relatório de auditoria de conformidade realizada, no âmbito do Fiscobras 2016, com vistas a verificar a regularidade da contratação e da execução das obras de implantação de vias transversais de interligação, os Corredores Estruturantes, Alimentadores ou Transversais I e II, no município de Salvador/BA, empreendimento usualmente denominado "Corredor de Ônibus de Salvador/BA", integrante do Programa de Mobilidade Urbana e Transporte e do Programa de Aceleração do Crescimento - PAC,
ACORDAM os Ministros do Tribunal de Contas da União, reunidos em sessão Plenária, ante as razões expostas pelo Relator, em:
9.1. revogar a medida cautelar adotada em 10/4/2017, por meio de Despacho do Ministro Relator posteriormente referendado pelo Plenário desta Casa (Ata 12/2017 - Plenário) , no sentido de que a Caixa Econômica Federal efetuasse a retenção, nas próximas liberações de recursos para pagamento das obras vinculadas aos Contratos Conder 018/2014 e 019/2014, dos valores apontados como sobrepreço;
9.2. dar ciência à Companhia de Desenvolvimento Urbano do Estado da Bahia acerca ocorrência identificada quando da auditoria em tela, a fim de que adote providências com vistas a evitar novas falhas da espécie, atinente à ausência de informações, a exemplo de um memorial descritivo, como o embasamento teórico e as justificativas para a escolha do método de cálculo das taxas de risco nos orçamentos da licitação RDC 02/2013, não estando explícito, por exemplo, como foram definidos os pesos para os riscos baixo, médio e alto, quem e quantos foram os avaliadores que associaram os riscos às suas probabilidades de ocorrência e qual o intervalo de confiança da estimativa, em desrespeito ao art. 9º, § 2º, inc. II, e § 5º, da Lei 12.462/2011;
9.3. determinar à SeinfraOperações, com fulcro no art. 32 da Portaria Segecex 5/2017, que autue fiscalização para apurar as consequências dos fatos narrados no acordo de leniência firmado entre o Conselho Administrativo de Defesa Econômica (Cade) e a Odebrecht Engenharia e Construção Internacional, acerca de suposto cartel envolvendo as obras dos Corredores Estruturantes (ou Alimentadores) I e II, em Salvador/BA (Processo Administrativo do Cade nº 08700.003243/2017-71) ;
9.4. determinar o encaminhamento de cópia deste Acórdão ao Ministério do Desenvolvimento Regional, à Caixa Econômica Federal, à Companhia de Desenvolvimento Urbano do Estado da Bahia, à Secretaria de Desenvolvimento Urbano do Estado da Bahia, ao Consórcio Transoceânico e à Construtora OAS S.A.;
9.5. autorizar o arquivamento deste processo, com fulcro no inc. V do art. 169 do Regimento Interno desta Casa.

Auditoria com o objetivo de verificar a regularidade da contratação e da execução das obras de implantação de vias transversais de interligação, os corredores estruturantes, alimentadores ou transversais I e II, no município de Salvador/BA, empreendimento denominado "Corredor de Ônibus de Salvador/BA".

Companhia de Desenvolvimento Urbano do Estado da Bahia - Conder, Ministério do Desenvolvimento Regional (antes Ministério das Cidades) e Caixa Econômica Federal.

3. Interessado/Responsáveis:
3.1. Interessado: Congresso Nacional.
3.2. Responsáveis: Carlos Martins Marques de Santana, CPF XXX.225.425-XX; Cícero de Carvalho Monteiro, CPF XXX.164.145-XX; Francisco Bonfim Fonseca, CPF XXX.119.865-XX; José Lúcio Lima Machado, CPF XXX.030.725-XX; José Ubiratan Cardoso Matos, CPF XXX.920.195-XX; Maria Helena de Oliveira Weber, CPF XXX.579.195-XX; Sérgio de Oliveira Silva, CPF XXX.234.315-XX.

Vital do Rêgo.

13.1. Ministros presentes: José Mucio Monteiro (Presidente), Walton Alencar Rodrigues, Augusto Nardes, Raimundo Carreiro e Vital do Rêgo.
13.2. Ministro que alegou impedimento na Sessão: Vital do Rêgo.
13.3. Ministros-Substitutos convocados: Augusto Sherman Cavalcanti (Relator) e Marcos Bemquerer Costa.
13.4. Ministros-Substitutos presentes: André Luís de Carvalho e Weder de Oliveira.

Construtora Queiroz Galvão; Constran S.A. Construções; e Comércio e Consórcio Transoceanico SalvadorC

AUGUSTO SHERMAN

Cuidam os autos de relatório de auditoria de conformidade realizada, no âmbito do Fiscobras 2016, com vistas a verificar a regularidade da contratação e da execução das obras de implantação de vias transversais de interligação, os Corredores Estruturantes, Alimentadores ou Transversais I e II, no Município de Salvador/BA, empreendimento usualmente denominado "Corredor de Ônibus de Salvador/BA", integrante do Programa de Mobilidade Urbana e Transporte e do Programa de Aceleração do Crescimento - PAC.
2.	No que se refere ao conteúdo deste feito, às medidas saneadoras e análises levadas a cabo, assim como quanto às conclusões e propostas de encaminhamento apresentadas pela área técnica desta Casa, adoto como parte do relatório a instrução constante da peça 327, passando a transcrevê-la, com os eventuais ajustes de forma considerados necessários:
"INTRODUÇÃO
1. Trata-se de auditoria de conformidade realizada pela SecexBA, no âmbito do Fiscobras 2016, com vistas a verificar a regularidade da contratação e execução das obras de implantação das vias denominadas Corredores Estruturantes (ou Alimentadores) I e II, situadas no Município de Salvador/BA. O empreendimento recebe recursos por meio do Termo de Compromisso 0421.239-74/2013 (Siafi 676829) , no valor total de R$ 1.224.814.155,93, dos quais R$ 992.800.000,00 correspondem a recursos federais e o restante a contrapartida estadual.
2. A obra está sendo executada pelo Estado da Bahia, por intermédio da Companhia de Desenvolvimento Urbano do Estado da Bahia (Conder) .
HISTÓRICO
3. Para a elaboração dos projetos básico/executivo e execução das obras dos Corretores Estruturantes I e II foram firmados, sob a égide do Regime Diferenciado de Contratações, na modalidade de contratação integrada (RDC Presencial 02/2013) , os seguintes contratos:
a) Contrato Conder 18/2014 (Corredor Estruturante I - duplicação da Av. Gal Costa e a implantação da ligação Pirajá-Lobato) , celebrado com o Consórcio Transoceânico Salvador, constituído pelas empresas Construtora Queiroz Galvão S.A., Constran Construções e Comércio S.A., Axxo Construtora Ltda. e TTCEngenharia de Tráfego e de Transporte Ltda., no valor global de R$ 647.376.003,75 (peça 27) ; e
b) Contrato Conder 19/2014 (Corredor Estruturante II - duplicação da Av. Orlando Gomes e implantação da Av. 29 de março) , celebrado com a Construtora OAS S.A., com valor global de R$ 581.537.043,68 (peça 28) .
4. Em virtude de auditoria de conformidade (Fiscalis 108/2016) que objetivou verificar a regularidade desses contratos, foram identificados os seguintes achados (peça 85) :
a) sobrepreço nos contratos 18/2014 e 19/2014 decorrente de orçamento expedito ou paramétrico superestimado;
b) motivação deficiente do ato de escolha do regime de contratação integrada no RDC 2/2013;
c) restrição à competitividade da licitação decorrente de adoção indevida de pré-qualificação;
d) ausência de critérios objetivos para o julgamento de proposta técnica; e
e) deficiências na gestão dos empreendimentos.
5. No tocante ao achado de sobrepreço, a equipe de auditoria apontou: (i) duplicidade na rubrica de riscos incluída no BDI, considerando já haver nos orçamentos contratuais taxa de risco adicional calculada sobre os preços unitários dos serviços, por se tratar de uma contratação integrada; (ii) duplicidade de serviços relativos a elaboração de projeto básico e executivo, visto que a Conder havia firmado anteriormente contratos com o mesmo objeto; (iii) taxas de risco de 12% e 10% para os corredores estruturantes I e II, respectivamente, excessivas e calculadas sem as devidas justificativas técnicas, considerando que haviam sido elaborados projetos básicos para as obras.
6. Por essas razões, a equipe concluiu pela existência de R$ 55.887.073,77 de sobrepreço global no Contrato 18/2014 - Corredor Estruturante I (equivalente a 9,45% do valor total do ajuste) e de R$ 45.818.786,55 no Contrato 19/2014 - Corredor Estruturante II (correspondente a 8,55% do valor total da avença) .
7. Quanto à motivação deficiente do ato de escolha do regime de contratação integrada, a equipe observou a ausência de demonstração dos requisitos técnicos e econômicos exigidos pelo art. 9º da Lei 12.462/2011 para a escolha do regime de contratação integrada. Além disso, não foram observados eventuais ganhos decorrentes da utilização do regime de execução em tela, de forma a justificar o maior direcionamento de riscos ao particular.
8.	No que concerne ao achado de restrição à competitividade decorrente de adoção indevida de pré-qualificação, a equipe apontou a limitação de atestados para comprovação das exigências de habilitação técnica no edital de pré-qualificação 1/2013, uma vez que o referido instrumento convocatório exigiu atestado único de elaboração de projetos e de execução de obras, abarcando serviços que, em muitos casos, não possuem afinidade entre si, além do fato de ter havido pré-qualificação simultânea para os dois lotes (Corredor I e II) com vedação a que um mesmo licitante se sagrasse vencedor para ambos os objetos.
9. No que se refere à ausência de critérios objetivos para julgamento de proposta técnica, a equipe identificou critérios subjetivos ou sem fundamentação técnica pertinente para julgamento das propostas técnicas em relação aos itens: Conhecimento do Empreendimento/Metodologia de Execução (CEME) , Capacidade Técnica da Proponente (CTP) , Tempo de Atuação da Proponente (TAP) . Ademais, foram estabelecidas exigências irrelevantes frente ao porte da obra e com atribuição de pontuação desarrazoada ou desproporcional.
10. No que tange ao achado de deficiências na gestão do empreendimento, a equipe identificou problemas relacionados à falta de tempestividade no tratamento adequado de pendências existentes para a execução da obra, a exemplo de desapropriações e remanejamento de famílias residentes nas áreas previstas para as obras dos corredores. Ainda, verificou-se a ausência de Estudo de Viabilidade Técnica e Econômica (EVTE) específico para os empreendimentos, que abordasse diagnóstico dos riscos, da economicidade das alternativas e das soluções de engenharia propostas para as contratações.
11. Na conclusão do relatório, a equipe de auditoria classificou o achado referente ao sobrepreço como proposta de irregularidade grave com recomendação de paralisação (pIG-P) , em razão de ser materialmente relevante e devido ao risco de ocorrência de dano ao erário (peça 85) . Os demais achados foram classificados como proposta de irregularidade grave com recomendação de continuidade (IG-C) . 
12. Ao ponderar que os sobrepreços apontados não decorreriam do confronto com preços provenientes de sistemas referenciais, como Sicro e Sinapi, mas sim, da análise crítica de percentuais de risco e que parcelas de subjetividade poderiam ocorrer nesse cálculo, o titular da SecexBA se manifestou pela classificação do achado primeiramente como IG-C, sem prejuízo de eventual alteração futura para IG-P, após as oitivas (peça 87) . Ainda, tendo em conta a gravidade e a materialidade do achado em tela, bem como a perspectiva de aumento do prejuízo ao erário no caso concreto, entendeu estar presente o risco de ineficácia de futura decisão de mérito do Tribunal, propondo a adoção de medida cautelar tendente a efetuar a glosa nas medições futuras dos valores identificados com sobrepreço.
13. O MinistroRelator, em despacho constante da peça 89, acolheu a classificação do achado de sobrepreço como IG-C, determinando a realização de oitiva prévia da Conder, da Caixa Econômica Federal e das empresas contratadas acerca de eventual medida cautelar relativa à glosa dos valores identificados com sobrepreço.
14. As respostas às oitivas foram acostadas às peças 106 e 143 (Consórcio Transoceânico Salvador) ; 109, 131, 133 e 134 (Caixa) ; 117 e 139 (Construtora OAS S.A.) ; 130 (Ministério das Cidades) ; e 137 (Conder) .
15. Em instrução constante da peça 148, as oitivas foram analisadas pela unidade técnica, tendo sido concluído que as manifestações das entidades não elidiram ou sanearam as irregularidades detectadas. Considerando a existência de fumaça do bom direito e de perigo da demora no caso concreto, foi proposta a adoção de medida cautelar para retenção de valores indevidos identificados com sobrepreço. Ainda, novas oitivas foram propostas em função do achado de sobrepreço, assim como diligências a concessionárias e permissionárias de serviços públicos visando esclarecer questões acerca da alocação de riscos no orçamento das obras.
16. Além disso, para os demais achados de auditoria, propôs-se a realização de audiências dos responsáveis a serem realizadas em processo apartado. 
17. Entretanto, o titular da SecexBA, em despacho acostado à peça 150, ainda que consignando sua concordância com a adoção de medida cautelar de retenção e da realização das diligências e audiências sugeridas, considerou que o montante de sobrepreço apontado pela instrução estaria parcialmente equivocado, por entender que a potencial duplicidade de projetos básicos, com possíveis pagamentos indevidos, não restou evidenciada, reduzindo os valores assinalados como indevidos para R$ 43.907.375,34 para o Corredor I e R$ 39.716.173,96 para o Corredor II.
18. Remetidos os autos ao Gabinete do MinistroRelator, a Construtora OAS S.A. e o Consórcio Transoceânico Salvador apresentaram novos elementos constantes das peças 158 e 161, respectivamente. Em despacho acostado à peça 160, por considerar que os fundamentos dos possíveis sobrepreços envolveriam questões técnicas de significativa complexidade, o Relator determinou o encaminhamento do processo a unidade técnica especializada (SeinfraUrbana) visando um pronunciamento desta acerca dos indicativos de existência de sobrepreços nos contratos 18 e 19/2014.
19. No âmbito desta SeinfraUrbana, foi proferido o parecer acostado à peça 163, que incluiu análise dos novos elementos apresentados pelas empresas acostados às peças 158 e 161, tendo esta unidade se manifestado no sentido de anuir o sobrepreço nos valores apontados pelo titular da SecexBA, bem como a medida cautelar proposta.
20. O MinistroRelator, em despacho constante da peça 167, consentiu com encaminhamento proposto pelas unidades técnicas - inclusive após analisar o memorial que foi apresentado pelo Consórcio Transoceânico quando os autos já se encontravam em seu gabinete (peça 166) -, adotando a medida cautelar para retenção, nos próximos pagamentos, dos valores apontados como sobrepreço, bem como determinando, em relação as ocorrências que motivaram a adoção da cautelar, as oitivas da Conder, do Consórcio Transoceânico e da Construtora OAS e as diligências à Conder, às concessionárias de serviços públicos com interferências nas obras e à Caixa Econômica Federal (CEF) . Ainda, por racionalidade processual, determinou a formação de processo apartado para realizar a audiência dos responsáveis apontados nos autos. 
21. A medida cautelar foi referendada pelo Plenário do TCU em 12/4/2017 (Ata 12/2017-Plenário) .
22. O Consórcio Transoceânico (peça 205) e a Construtora OAS (peça 190) interpuseram agravos em oposição à medida cautelar adotada. Por meio do Acórdão 2312/2017-TCU-Plenário (Relatoria do Ministro Augusto Sherman) , os agravos foram conhecidos e, no mérito, rejeitados.
23. Ainda, por meio dessa deliberação, foi informado aos recorrentes e à Caixa que os efeitos da cautelar encontravam-se suspensos por força de decisões prolatadas pela 1ª Vara de Falências e Recuperações Judiciais do Foro Central Cível da Comarca de São Paulo e pela 3ª Vara Federal da Seção Judiciária do Distrito Federal. 
24. Em cumprimento ao despacho do MinistroRelator (peça 167) , foram promovidas a oitiva da Conder (peça 169) , do Consorcio Transoceânico (peças 171 e 223) e da Construtora OAS (peça 170) , bem como realizadas as diligências à Conder (peça 169) , à Caixa (peça 168) , à Bahiagás (peça 197) , à Coelba (peça 292) , à Embasa (peça 196) , à Telefonica (peça 201) , à Claro (peça 291) , à TIM (peça 313) e à Chesf (peça 202) .
25. Em seguida, a SecexBA lançou aos autos instrução com análise de mérito acerca da documentação em comento (peça 315) , em que avaliou os dois temas pendentes no processo, ensejadores da adoção da medida cautelar de retenção de pagamentos: a duplicidade da taxa de riscos, incluída no BDI e na matriz de risco do orçamento, e a superestimava das taxas constante dessa matriz.
26. A respeito da duplicidade de riscos, a SecexBA entendeu não ser pertinente prosseguir com tal apontamento. Segundo a unidade, as taxas em questão remuneram diferentes modalidades de riscos. Enquanto a taxa que integra o BDI contempla apenas os riscos de engenharia, as taxas adicionais, relacionadas às matrizes de risco contratuais, englobam o risco normal de projeto de engenharia e o risco de erro de projeto de engenharia.
27. No tocante às superestimavas nas taxas de risco, a SecexBA concluiu igualmente pela impossibilidade de subsistência desse achado. A unidade técnica afirmou não ser possível afirmar que os projetos utilizados para subsidiar as contratações possuiriam nível de detalhamento de projeto básico, bem como que a metodologia de se comparar o valor contratado com o que seria obtido por meio da planilha orçamentária não seria capaz de avaliar de forma objetiva os valores das taxas de risco.
28. Diante dessas análises, a secretaria concluiu, em pareceres uniformes, que não subsistiria o sobrepreço identificado inicialmente nos autos, propondo revogar a medida cautelar adotada e arquivar este processo.
29. Remetidos os autos ao Relator, o Exmo. Ministro - considerando que os possíveis sobrepreços envolvem questões complexas, o que o motivou a, antes da adoção da medida ad cautelam, solicitar o pronunciamento da SeinfraUrbana - determinou nova remessa do feito a esta unidade técnica, a fim de que se manifeste, à luz dos elementos obtidos por intermédio das novas oitivas, acerca da persistência, ou não, dos indicativos de sobrepreços nos contratos Conder 018 e 019/2014 (peça 321) .
TCProcesso 021.455/2018-0
30. Registra-se que o TCU realizou nova auditoria nas obras em tela, no período compreendido entre 25/6/2018 e 10/8/2018, no âmbito do Fiscobras 2018. Os trabalhos foram autuados no TCProcesso 021.455/2018-0. 
31. Conforme consta daquele relatório de auditoria, não foi objeto dessa nova fiscalização a análise do processo licitatório nem dos preços contratados, visto que tais verificações já haviam sido realizadas no âmbito do presente processo. Assim, os esforços foram voltados para a avaliação do acompanhamento da execução dos Contratos Conder 018/2014 e 019/2014 (peça 62, TCProcesso 021.455/2018-0) .
32. À época da vistoria, a equipe verificou que ambas as obras estavam em execução; e que não foram realizados aditivos alterando os valores contratuais, mas somente prorrogando suas vigências para 27/12/2018. Os contratos apresentavam os seguintes percentuais de execução física:
Tabela 1: Execução físicas das obras em 30/06/2018.
	Contrato
	Obra
	Execução Física

	018/2014
	Corredor Estruturante I
	57,70%

	018/2014
	Corredor Estruturante II
	72,38%

33. A equipe identificou dois achados de auditoria: a) gestão financeira do empreendimento deficiente e b) indefinições acerca dos critérios utilizados para acompanhamento dos serviços.
34. Quanto ao primeiro apontamento, destacou-se que desde abril de 2017 não havia aporte de recursos financeiros por parte do Ministério das Cidades, estando as obras sendo executadas com recursos do Governo do Estado da Bahia. A equipe registrou então haver risco de paralisação dos empreendimentos, visto que inexiste por parte do MCidades ou do ente estadual previsão orçamentária que garanta a continuidade de destinação de recursos para as obras. 
35. No segundo achado, apresentou-se problemas advindos de divergências, entre a Caixa e a Conder, acerca dos critérios utilizados para acompanhamento e medição dos serviços, em função das alterações em relação ao anteprojeto trazidas pelo projeto executivo. Não obstante, a equipe de auditoria consignou que 'a princípio, não são evidenciadas alterações que - considerando as características o regime de contratação integrada - possam ser caracterizadas como prejuízo ou desvinculação ao objeto inicialmente previsto no instrumento de repasse' (peça 62, p. 29, TCProcesso 021.455/2018-0) .
36. A proposta de encaminhamento, que contou com a anuência do MinistroRelator, consistiu na realização de oitivas do Ministério das Cidades, da Caixa Econômica Federal e do Ministério do Planejamento, Desenvolvimento e Gestão. Atualmente, os autos estão nesta SeinfraUrbana aguardando análise dessas manifestações.
EXAME TÉCNICO
37. Em cumprimento ao despacho do MinistroRelator constante da peça 321, avalia-se nesta etapa processual, por meio dos elementos contidos nos autos, a subsistência dos achados de sobrepreços identificados nos Contratos Conder 018 e 019/2014, referentes às obras de implantação das vias denominadas Corredores Estruturantes (ou Alimentadores) I e II, situadas no Município de Salvador/BA.
38. Estando os autos já nesta secretaria, o Consórcio Transoceânico Salvador apresentou memoriais, autuados à peça 322. O documento, no entanto, não traz novas informações ao processo, mas somente reforça a anuência do consórcio à análise trazida no parecer técnico da peça 287 e às conclusões da SecexBA na instrução à peça 315. 
39. Relembra-se que as ocorrências que compuseram o sobrepreço motivador da cautelar adotada, acerca das quais a Conder e as contratadas se manifestaram, foram: a) duplicidade entre a parcela de risco integrante do BDI e da taxa de riscos adicional prevista nos orçamentos do certame RDC 02/2013; b) adoção de taxas de risco adicional sobrelevada, em desacordo com os riscos remanescentes repassados à contratada. 
40. Os dois temas serão avaliados nos tópicos a seguir, nos quais serão inicialmente apresentados resumos sobre as análises já realizadas nos autos seguidas dos atuais exames técnicos.
I. Duplicidade nas taxas de riscos
I.1. Resumo dos fatos
41. Conforme indicado no relatório de auditoria (peça 85) , a Conder elaborou o orçamento estimativo base para o RDC 02/2013 utilizando como parâmetros valores de macro serviços similares pagos pela administração pública em contratações de obras semelhantes.
42. Em seguida, para a obtenção dos preços finais, aplicou sobre os custos a taxa de BDI de 24,23%. A taxa adotada corresponde ao valor do 3º quartil da faixa aplicável às obras de construção de rodovias e ferrovias previstas no subitem 9.1 do Acórdão 2622/2013-TCU-Plenário, Relator Ministro Marcos Bemquerer (peça 85) .
43. Por fim, aplicou sobre esse preço total parcial as taxas de risco adicionais de 12% e 10% sobre os orçamentos para as obras dos Corredores I e II, respectivamente. Tais taxas foram calculadas conforme uma avaliação de riscos relacionada a potenciais inadequações dos projetos, à natureza das obras e às intervenções em cada etapa dos empreendimentos, considerando o regime de contratação integrada empregado. A tabela com o orçamento em questão está reproduzida na figura a seguir. Já a tabela com a avaliação de riscos elaborada pela Conder está consignada à peça 75 e reproduzida em anexo a esta instrução.
44. Com efeito, a matriz de riscos prevista no edital de licitação definiu como responsáveis por arcar com as despesas decorrentes dessas intercorrências os futuros contratados (peça 19, p. 143-154) . 
45. No entanto, segundo a equipe de auditoria, haveria duplicidade entre a parcela de risco integrante do BDI e essa taxa de riscos adicional prevista nos orçamentos do certame RDC 02/2013, devendo ela ser expurgada do BDI, o que resultaria numa taxa paradigma de 24,01%.
46. No parecer anterior elaborado por esta SeinfraUrbana, considerou-se que a posição externada pela equipe de auditoria estaria correta e aderente ao disposto no Decreto 7.581/2011 (art. 75, §§ 1º e 2º) , in verbis:
'art. 75. O orçamento e o preço total para a contratação serão estimados com base nos valores praticados pelo mercado, nos valores pagos pela administração pública em contratações similares ou na avaliação do custo global da obra, aferida mediante orçamento sintético ou metodologia expedita ou paramétrica. 
§ 1º Na elaboração do orçamento estimado na forma prevista no caput, poderá ser considerada taxa de risco compatível com o objeto da licitação e as contingências atribuídas ao contratado, devendo a referida taxa ser motivada de acordo com metodologia definida em ato do Ministério supervisor ou da entidade contratante.
§ 2º A taxa de risco a que se refere o § 1º não integrará a parcela de benefícios e despesas indiretas - BDI do orçamento estimado, devendo ser considerada apenas para efeito de análise de aceitabilidade das propostas ofertadas no processo licitatório. 
Figura 1: Orçamento estimativo base para o RDC 02/2013 (peça 85, p. 11) .
47. À luz das novas oitivas realizadas, a SecexBA, por sua vez, emitiu novo posicionamento (peça 315) . Considerando que a Conder e as contratadas, em síntese, argumentaram que os riscos de BDI e da taxa de riscos adicional não se confundiriam por possuírem natureza distintas, a unidade técnica realizou uma avaliação pormenorizada da composição e da natureza dessas taxas (peça 315, p. 10-20) .
48. Ao fim, conclui serem pertinentes os argumentos das manifestantes, haja vista que a taxa de riscos prevista no BDI engloba somente os riscos de engenharia, ao passo que a taxa de riscos adicional prevista no RDC 02/2013 contemplaria riscos categorizados como risco normal de projeto de engenharia e risco de erro de projeto de engenharia. Dessa forma, entendeu não persistir o indício de sobrepreço referente a essa duplicidade.
I.1. Análise
49. Os riscos em projetos de engenharia são eventos futuros e incertos, oriundos de fontes internas e externas, que podem influenciar de forma significativa o alcance dos seus objetivos. A prática usual no Brasil, em regimes de contratações tradicionais, é a inclusão de uma taxa de riscos ou contingências como um percentual fixo na composição de BDI. Isso porque na maior parte dos regimes de contratações de obras públicas, os riscos devem ser contemplados no BDI ou então ensejar a repactuação de preços por meio de aditivos contratuais. 
50. Em obras contratadas sob o regime de contratação integrada, no entanto, há possibilidade legal de se prever uma taxa de riscos no orçamento. Assim dispõe o art. 9º da Lei 12.462/2011 e o art. 75 do Decreto 7.581/2011 (transcrito anteriormente) , haja vista as potenciais contingências assumidas pelo particular nesse regime contratual - previstas na matriz de riscos - associadas às restrições legais para a celebração de aditivos.
'art. 9º Nas licitações de obras e serviços de engenharia, no âmbito do RDC, poderá ser utilizada a contratação integrada, desde que técnica e economicamente justificada e cujo objeto envolva, pelo menos, uma das seguintes condições: 
 (...) 
§ 5º Se o anteprojeto contemplar matriz de alocação de riscos entre a administração pública e o contratado, o valor estimado da contratação poderá considerar taxa de risco compatível com o objeto da licitação e as contingências atribuídas ao contratado, de acordo com metodologia predefinida pela entidade contratante.'
51. Com esse entendimento, Marçal Justen Filho expõe que:
'É fundamental tomar em vista que a ampliação da responsabilidade do particular produz um efeito inafastável de elevação da remuneração a ele devida. Se o particular assumir os encargos por eventos incertos, isso se refletirá nos preços exigidos. Portanto e como já afirmado, o modelo da contratação integrada é tendencialmente mais oneroso para a Administração do que as demais modalidades de empreitada. Assim se passa porque o preço devido ao particular compreende não apenas os eventos previsíveis e de efeitos calculáveis, abrangidos na álea ordinária do negócio. Também estarão compreendidos eventos decorrentes de álea extraordinária.
Assim, por exemplo, é perfeitamente possível determinar que o particular assumirá os riscos geológicos do empreendimento. Isso significará que a revelação posterior de falhas ou problemas geológicos não alterará a remuneração originalmente prevista para o contrato (Justen Filho, Marçal. Comentários ao RDC. São Paulo: Dialética, 2013. P. 201) '.
52. No RDC 02/2013 da Conder, para os Corredores Estruturantes de Salvador/BA, esse foi o modelo adotado. A matriz de riscos prevista no certame (peça 19, p. 143-154) destina aos contratados a responsabilidade por suportar contingências, como alteração de serviços e quantitativos, relacionadas, por exemplo, à terraplenagem, obras de arte especiais (OAE) , remoção de interferências e licenças ambientais. Em contrapartida, adota as taxas de risco de 10% e 12% que incidem sobre os preços do orçamento e servem como, além de critério de aceitabilidade para as propostas recebidas na licitação, margem de cobertura para caso sejam concretizados tais riscos.
53. No que concerne à possível duplicidade de taxas cotejada pela equipe de auditoria, a solução desta controvérsia recai sobre o exame do art. 75 do Decreto 7.581/2011, para avaliar se estaria vedado prever, de forma concomitante a essa taxa de risco no orçamento, a taxa de risco tradicional do BDI. Segundo entendimento da SecexBA em sua mais recente instrução, haveria essa possibilidade de coexistência caso essas taxas remunerassem riscos de natureza diversa, não havendo nesse caso duplicidade.
54. de fato, a simples leitura do art. 75 em comento não permite concluir de forma cabal que a previsão de taxa de risco relacionada às contingências atribuídas ao contratado implicaria na exclusão da parcela de risco tradicionalmente prevista no BDI. O § 2º do dispositivo expõe somente que essa taxa adicional de contingências não poderá ser incluída nos benefícios e despesas indiretas.
55. Ressalte-se que esse é um assunto específico, ainda pouco debatido pela doutrina e pela jurisprudência. Com efeito, não se identificou nenhum posicionamento expresso de autores ou de julgados acerca dessa possível duplicidade.
56. Com efeito, entende-se ser pertinente a análise da SecexBA no sentido de compreender a natureza dos riscos associados à contratação integrada, considerando a hipótese de os riscos contemplados em ambas as taxas poderem ser diversos.
57. Conforme verificou aquela secretaria em análise ao Acórdão 2622/2013-TCU-Plenário, os tipos de riscos nas contratações de obras públicas podem ser consolidados em cinco categorias: riscos de engenharia (ou riscos de execução) ; riscos normais ou comuns de projetos de engenharia; riscos de erros de projeto de engenharia; riscos de fatos da Administração; e riscos associados à álea extraordinária/extracontratual (fato do príncipe, força maior ou caso fortuito) . Suas definições estão sintetizadas na tabela 2, a seguir.
Tabela 2: Riscos na contratação de obras públicas (peça 315, p. 11-12 e Acórdão 2622/2013-TCU-Plenáriolenário) .
	Categorias
	Definição
	Previstos nas faixas de referência do Acórdão 2622/2013-TCU-Plenário?

	Riscos de Engenharia
	Associados às atividades empresariais de um construtor, comuns a execução de qualquer empreendimento, impactando a execução, o gerenciamento, a produtividade e a performance da obra.
	Sim

	Riscos Normais de Projeto de Engenharia
	Aqueles remanescentes após a conclusão do projeto, inerentes à incerteza natural de qualquer projeto, podendo acarretar mudança nos quantitativos. Orçamentos elaborados com base em anteprojeto são mais imprecisos que os orçamentos elaborados a partir de projetos básicos ou executivos. 
	Não

	Riscos de Erros de Projetos de Engenharia
	Relacionados a falhas de orçamento decorrentes de projetos de engenharia deficientes, como omissão de serviços, quantitativos insuficientes, especificações técnicas incompletas etc. 
Também incluem as situações ou ocorrências não previstas, mas que seriam detectáveis na fase de projeto, como falhas geológicas, cursos d'água subterrâneos.
	Não

	Riscos de Fatos da Administração
	Relacionados à não adoção de providências por parte da administração que podem retardar ou impedir a execução da obra, como não liberação do local da obra, atrasos de pagamentos, atrasos de desapropriações, demora na obtenção de licenças ambientais etc.
	Não

	Riscos Associados à álea extraordinária/ extracontratual
	Referem-se a eventos imprevisíveis ou previsíveis, mas de consequências incalculáveis (fato do príncipe, força maior ou caso fortuito) , como terremotos, alteração da carga tributária etc.
	Não

58. Assim, segundo previsto no acórdão em questão, os riscos que constam das composições de BDI nele previstas são somente os riscos de engenharia (ou riscos de construção) , que são inerentes às atividades empresariais de implantação de empreendimentos.
59. Nos regimes de contratação tradicionais, como as empreitadas por preço unitário e por preço global, em que no primeiro há maior flexibilidade na celebração de aditivos para o ajuste do equilíbrio econômico-financeiro do contrato e no segundo as licitações são realizadas com base em projetos mais detalhados, usualmente não se faz necessária a previsão desses outros riscos no orçamento. A materialização de outros eventos ou circunstâncias que onerem demasiadamente os encargos assumidos pelo particular pode ser objeto de aditivos contratuais, com o objetivo de garantir a manutenção do equilíbrio econômico-financeiro da avença. 
60. Na contratação integrada, contudo, isso não ocorre. Segundo o art. 9º, § 4º, da Lei 12.462/2011, somente são possíveis alterações contratuais nos casos de riscos associados à álea extraordinária ou extracontratual, ou por modificações a pedido da administração pública. Daí a necessidade de se prever matriz de riscos com a definição dos responsáveis pelas contingências e a previsão de taxa adequada para sua remuneração.
'§ 4º Nas hipóteses em que for adotada a contratação integrada, é vedada a celebração de termos aditivos aos contratos firmados, exceto nos seguintes casos:
I - para recomposição do equilíbrio econômico-financeiro decorrente de caso fortuito ou força maior; e
II - por necessidade de alteração do projeto ou das especificações para melhor adequação técnica aos objetivos da contratação, a pedido da administração pública, desde que não decorrentes de erros ou omissões por parte do contratado, observados os limites previstos no § 1º do art. 65 da Lei no 8.666, de 21 de junho de 1993'.
61. Com efeito, é correta a avaliação da SecexBA de que:
'87. Diante dessa alocação de riscos na contratação integrada, e considerando que a Conder e as contratadas, em síntese, argumentaram que os riscos de BDI e da taxa de risco não se confundiriam por possuírem natureza distintas, torna-se necessário, para comprovar a duplicidade na taxa de riscos incluída no BDI, identificar se os riscos constantes da matriz de risco utilizada no certame estariam enquadrados em riscos de engenharia, caso em que já estariam contemplados no percentual de risco integrante do BDI'.
62. Partindo dessas premissas, a secretaria concluiu pela seguinte avaliação acerca da natureza dos riscos contidos nas contratações da Conder para os Corredores Estruturantes I e II (previstos na peça 75) :
Tabela 3: Avaliação dos riscos previstos para os Corredores Estruturantes I e II (peça 315) .
	Serviço
	Risco Associado

	Projetos

	Inadequação à realidade local impactando na qualidade e custo
	Riscos Normais de Projeto de Engenharia

	Risco ambiental (licenciamento) e condicionantes
	Riscos Normais de Projeto de Engenharia

	Obras

	Risco geológico - acréscimo de quantidades/serviços
Risco geotécnico - acréscimo de quantidades/serviços 
	Risco Normal de Projeto de Engenharia ou Risco de Erro de Projeto de Engenharia

	Risco de compatibilidade / integração Metrô (Terminais/Estações) 
	Risco Normal de Projeto de Engenharia

	Risco de trafegabilidade / desvios / não obstrução 
	Risco Normal de Projeto de Engenharia

	Risco de alteração da solução indicada em anteprojeto 
	Risco de Erros de Projeto de Engenharia

	Interferências

	Incidência de sistema de energia elétrica 
Incidência de sistema de abastecimento de água 
Incidência de sistema de esgotamento sanitário 
Incidência de sistema de telecomunicações 
Incidência de linha de transmissão da CHESF 
Incidência de sistema de distribuição de gás
	Risco Normal de Projeto de Engenharia ou Risco de Erro de Projeto de Engenharia

63. de fato, os riscos normais de projeto de engenharia são aqueles que permanecem após a conclusão do projeto, por decorrência do grau de incerteza naturalmente existente nos projetos, e que podem acarretar, por exemplo, acréscimos ou decréscimos de quantitativos de serviços inicialmente planejados. 
64. Se enquadram nesses riscos, portanto, eventuais inadequações dos projetos às condições locais, com potenciais modificações nos traçados das vias e nas dimensões das obras de arte especiais; igualmente, as modificações decorrentes de condicionantes ambientais supervenientes; as características geológicas não identificadas; e a remoção de interferências igualmente não previstas.
65. Já os riscos de erros de projetos de engenharia são aqueles relacionados a eventos que podem decorrer de falhas de orçamentos por omissão de serviços ou quantitativos insuficientes, especificações técnicas incompletas, imprecisão do cronograma de execução da obra, não previsão de interferências construtivas (redes elétricas, dutos subterrâneos etc.) , dentre outras falhas decorrentes da elaboração de projetos de engenharia deficientes.
66. Esses riscos também incluem situações ou ocorrências imprevistas, como falhas geológicas, lençóis freáticos ou cursos d'água subterrâneos, que poderiam ser detectados por meio de sondagens realizadas ainda na fase de elaboração do projeto de engenharia, anteriormente à celebração do respectivo contrato administrativo.
'Cumpre salientar que a diferença entre os riscos de erros de projetos (projeto deficiente) e os riscos normais de projetos (existentes naturalmente em qualquer projeto) nem sempre é de fácil identificação. Mesmo em projetos bem elaborados existem serviços de engenharia que contêm certo grau de incerteza intrínseca de seus quantitativos de serviços. É o caso dos serviços de terraplanagem de rodovias, ferrovias e barragens em relação aos fatores de contração e outros cálculos aproximados do volume de movimentação de terra. Essas incertezas nos quantitativos de tais serviços não pressupõem, por si só, uma deficiência do projeto de engenharia' (Relatório que acompanha o Acórdão 2622/2013-TCU-Plenário) .
67. Dessa forma, não se identificou nenhum reparo a se fazer no exame desempenhado pela SecexBA, acerca desse assunto, na instrução à peça 315. Conclui-se, portanto, que não subsistem os indícios de duplicidade aventados inicialmente.
68. É de se ressaltar, ainda, que, na recente auditoria realizada pelo TCU nos contratos 018 e 019/2014, entre 25/6/2018 e 10/8/2018, verificou-se não haver até o momento alterações nos orçamentos pactuados, a despeito de já terem-se materializado modificações em relação ao anteprojeto (peça 62, p. 18, TCProcesso 021.455/2018-0) .
II.	Superestimava na taxa de risco
II.1. Resumo dos fatos
69. Como já comentado anteriormente, os orçamentos da Conder para o RDC 02/2013, referentes às obras dos Corredores Estruturantes I e II, preveem a incidência de taxa de risco sobre os preços estimados para cada macro serviço (Figura 1) . As taxas foram calculadas em 12% e 10% para os Corredores I e II respectivamente (peça 75 e tabela em anexo) .
Tabela 4: Cálculo da taxa de risco para o Corredor Estruturantes I (peça 75) .
		Quantidade de ocorrências
	Peso
	Produto

		Etapa 1
	Etapa 2
	Etapa 3
	Etapa 4
	Etapa 5
	Etapa 6
	Somatório
		
	Risco Alto
	3
	1
	2
	0
	0
	4
	10
	0,5%
	5,0%

	Risco Médio
	2
	1
	2
	7
	6
	6
	24
	0,3%
	7,2%

	Risco Baixo
	2
	7
	7
	4
	5
	2
	27
	0,1%
	2,7%

	Valor adotado: 12%
	14,9%

Tabela 5: Cálculo da taxa de risco para o Corredor Estruturantes II (peça 75) .
		Quantidade de ocorrências
	Peso
	Produto

		Etapa 1
	Etapa 2
	Etapa 3
	Etapa 4
	Somatório
		
	Risco Alto
	2
	2
	2
	1
	7
	0,5%
	3,5%

	Risco Médio
	4
	5
	3
	4
	16
	0,3%
	4,8%

	Risco Baixo
	6
	6
	3
	6
	21
	0,1%
	2,1%

	Valor adotado: 10%
	10,4%

70. Para o cálculo dessas taxas, a Conder elencou os potencias riscos associados a cada etapa dos empreendimentos (seis etapas para o Corredor Estruturante I e quatro etapas para o II) . Para cada um desses riscos na respectiva etapa, arbitrou a seguinte classificação, com o respectivo peso: risco alto (0,5%) , médio (0,3%) , baixo (0,1%) ou inexistente. O somatório da quantidade de incidências de riscos altos, médios e baixos multiplicado pelo peso do risco resultou na taxa final (com arredondamentos para baixo) .
71. Em uma crítica inicial, a equipe de auditoria destacou que não identificou e não lhe foram apresentados o embasamento e a origem dos critérios para a escolha dessa metodologia e dos parâmetros empregados nas classificações. Ressaltaram a ausência, na Conder, de uma formalização adequada, em processo administrativo específico, dos estudos, premissas e memórias de cálculo para motivação dos itens de risco e valores ponderados (pela 75, p. 17-31) . 
72. Ato contínuo, a equipe de auditoria promoveu uma reavaliação das classificações de risco adotadas pela Conder, concluindo por algumas modificações (na tabela em anexo estão sintetizadas as classificações adotadas pela Conder e pela equipe de auditoria) . Segundo os auditores, suas ponderações se basearam no confronto entre a descrição dos riscos e dos elementos técnicos contidos nos anteprojetos fornecido pela Conder para a licitação; assim como em outras ações mitigadoras como a contratação de seguros de risco de engenharia (peça 19, p. 43) .
73. Dessa forma, os auditores entenderam que os elementos e informações disponíveis nos anteprojetos eram aptos a mitigar diversos dos riscos elencados, estando superestimadas muitas das avaliações da Conder. Com efeito, os auditores estimaram como adequadas as seguintes taxas de risco: para o Corredor Estruturante I, 4,5%, e para o Corredor Estruturante II, 2,4%. A diferença entre essas taxas e as do edital foi considerada um indicativo de sobrepreço, consubstanciando em umas das principais razões para a adoção da medida cautelar de retenção de pagamentos.
74. Na primeira análise do caso realizada por esta SeinfraUrbana (peça 163) , destacou-se a existência de estudo elaborado pela CGU para a avaliação dos resultados da adoção do RDC, no regime de contratação integrada, pelo Dnit (peça 162) . Naquele estudo, evidenciou-se que, em uma amostra de 48 contratos do Dnit, 21 tiveram taxa de risco (ou também chamada de reserva de contingência) aplicada no orçamento-base da licitação (43,75% do total) . A taxa média de risco dos 21 contratos foi de 10,95%, sendo o maior valor de 26,88% e o menor de 2,93%. Dessa forma, concluiu-se que 'poderia até ser possível que as taxas de risco de 12% (Corredor I) e 10% (Corredor II) fossem estatisticamente razoáveis'.
75. No entanto, o auditor ponderou que, conforme as metodologias de estimativa de risco utilizadas pelo Dnit (registradas no seu Guia de Gerenciamento de Riscos de Obras Rodoviárias (peça 323) ) , a Conder deveria ter realizado uma série de ponderações e cálculos estatísticos, o que não restou evidenciado nos autos, concluindo que: 'os riscos atribuídos encontram-se elevados e carentes de maiores justificativas, conforme aponta a equipe de auditoria, embora a metodologia de atribuição de riscos seja sempre uma atividade com certo grau de subjetividade' (peça 163, p. 17) .
76. Já na mais recente avaliação procedida pela SecexBA, após análise das oitivas, o auditor ressaltou que haveria duas formas possíveis de se avaliar o potencial sobrepreço: identificar se a documentação fornecida pela Conder para a licitação RDC 2/2013 teria detalhamento de um projeto básico (como defendido pela equipe de auditoria) ; ou por meio da planilha orçamentária detalhada elaborada pelas contratadas após a conclusão dos projetos, por meio das quais seria possível cotejar o valor devido com o valor contratado (hipótese levantada no primeiro parecer da SeinfraUrbana) .
77. Com relação à primeira possibilidade, informou que os contratos 104/2012 e 166/2012, firmados previamente para a elaboração de projetos básicos e executivos para as obras, sofreram termos aditivos para a supressão do escopo, de forma a se adaptar a nível de anteprojeto, supostamente mais compatível com o requerido para a realização do RDC 2/2013 (peça 48) . 
78. Além disso, que, mesmo se todos os projetos que embasaram a licitação constassem dos autos, 'seria difícil concluir, em virtude da complexidade das obras dos corredores estruturantes I e II, se o grau de detalhamento atenderia ao nível de projeto básico' (peça 315, p. 20) . Além disso, destacou o entendimento esposado pelo titular da SecexBA na peça 150:
'Apesar disso, destaco ser difícil separar claramente o que seria um anteprojeto com bom nível de detalhamento, até mesmo superior ao esperado para a espécie, de um projeto básico deficiente, que pressupõe a existência de um estudo mais completo, que por deficiência poderia sequer ser suficiente para configurar um anteprojeto de qualidade' (peça 150) .
79. Quanto à segunda possibilidade de aferição, asseverou que essa metodologia não seria capaz de avaliar de forma objetiva a superestimativa da taxa de risco, visto que os orçamentos somente elidiriam essa questão se todo o risco realmente se concretizasse. Como a taxa de risco é uma estimativa que pode ou não se concretizar, essa metodologia não seria adequada.
80. Com efeito, concluiu não ser possível ratificar a existência de sobrepreços nas taxas de risco.
II.2. Análise
81. do exposto, visando avaliar a adequação dos valores das taxas de risco utilizadas nos projetos, observam-se as seguintes questões a serem examinadas: a) a validade e consistência da metodologia de cálculo da taxa de risco desenvolvida pela Conder; b) a existência, na administração pública, de referenciais para a taxa de risco ou contingências em contratações integradas; c) a validade e consistência da metodologia de cálculo da taxa de risco elaborada pela equipe de auditoria; e d) a possibilidade de se aferir o sobrepreço na taxa com base no orçamento detalhado, elaborado após a conclusão dos projetos básicos e executivos. 
82. Quanto ao primeiro ponto, relativo à metodologia procedida pela Conder, concorda-se com as ponderações da equipe de auditoria. Não se identificou claramente nos autos o embasamento teórico e as justificativas para a escolha desse método. Não restou explícito, por exemplo, como foram definidos os pesos para os riscos baixo, médio e alto; quem e quantos foram os avaliadores que associaram os riscos às suas probabilidades de ocorrência; qual o intervalo de confiança da estimativa e como se definiu o método de cálculo das taxas.
83. de fato, consta dos autos somente a tabela registrada na peça 75, que representa uma memória de cálculo. Todavia, não há nenhum memorial descritivo que a acompanhe.
84. Nesse sentido, é válido rememorar a orientação realizada pela Caixa à Conder:
'4.3.1 Esta taxa de risco não traduz a imprecisão do orçamento e sim a imponderabilidade da ocorrência de diversas situações do empreendimento, devendo-se criar uma matriz de risco composta pela probabilidade e pelo impacto de ocorrência de determinado fenômeno sobre o custo total do empreendimento. 
4.3.2 Sugerimos que essa matriz deva ser elaborada por instituições de notório saber em risco' (Peça 85, p. 17) .
85. Ademais, observa-se que o Dnit já havia publicado à época do certame o documento Guia de Gerenciamento de Riscos de Obras Rodoviárias (peça 323) , que atualmente é um dos principais referenciais sobre o tema. Segundo esse guia, a análise quantitativa de riscos deve utilizar, como dados de entrada, a matriz de riscos, informações de projetos semelhantes já concluídos e outros bancos de dados de riscos.
'No modelo desenvolvido, a análise quantitativa é baseada numa avaliação do impacto dos riscos no valor do empreendimento, por meio da Simulação de Monte Carlo. Para tanto, utiliza-se como informação inicial: a matriz de riscos, o orçamento estimado do empreendimento, dados históricos de revisão de projeto em fase de obras (aditivos) e referências teóricas. Objetiva-se, ao fim da análise, gerar cenários de risco com a respectiva probabilidade de ocorrência, de forma que possa ser definida uma reserva de contingência a ser utilizada em cada empreendimento' (Guia de Gerenciamento de Riscos de Obras Rodoviárias, p. 20) .
Figura 2: Análise qualitativa de riscos (Dnit) .
86. Não restou patente, portanto, se a Conder seguiu esse necessário rigor técnico, o que por si só já é uma irregularidade, considerando o dever de motivação e da formalidade dos atos processuais.
87. No tocante ao segundo tópico, ressalta-se que não há na administração pública valores referenciais para a taxa de risco ou contingências. Isso ocorre porque essas taxas variam significativamente em função de fatores como: as características e o tipo de empreendimento, os locais onde serão realizadas as intervenções, o nível de detalhamento do anteprojeto e a existências de fatores externos, como desapropriações, interferências e licenças ambientais.
88. Destarte, a ponderações desses diversos fatores se reflete na variabilidade das taxas de risco. No já mencionado estudo elaborado pela CGU, por exemplo, constatou-se haver taxas variando de 2,93% a 26,88%, sendo a média de 10,95%, nos 21 contratos observados. Assim, não é possível se atribuir um valor de referência sem avaliar o caso concreto.
89. Com efeito, (já adentrando à terceira questão) na ausência de um maior detalhamento e fundamentação por parte da Conder, é razoável a metodologia de aferição da taxa realizada pela equipe de auditoria. Há, sim, margem de subjetividade na análise empreendida, no entanto, caso a Conder houvesse apresentado uma metodologia com mais informações, poderia ser realizada uma crítica mais assertiva acerca da sua consistência.
90. Não obstante, apesar de se entender razoável o método levado a cabo pela equipe, há fragilidades nas premissas. 
91. Conforme argumentou a Conder em sua oitiva, o principal fundamento de que se valeu a auditoria para apontar a superestimativa reside no entendimento de que havia projetos básicos suficientemente detalhados para embasar a licitação, fato que implicaria a inexistência de riscos na execução dos empreendimentos. A equipe de auditoria inclusive registrou como achado uma possível duplicidade de contratações de projetos básicos entre os contratos 104/10, 082/12 e 166/12 e os atuais 018 e 019/14.
92. No entanto, segundo a Conder, os produtos entregues no âmbito dos contratos firmados para elaboração dos projetos (104/10, 082/12 e 166/12) não possuíam nível de detalhamento de projeto básico e os exames procedidos pela auditoria se restringiram aos respectivos termos de referência para as contratações dos projetos e não aos produtos realmente entregues pelas projetistas (peça 237) . 
93. No decorrer dos autos, observa-se, realmente, não ser possível afirmar que os projetos que embasaram o RDC 02/2013 da Conder possuíam nível de projeto básico. Ao analisar o achado de possível duplicidade na contratação dos projetos, o titular da SecexBA proferiu análise acerca da qualidade e completude desses elementos. Com efeito, convém realizar transcrição mais detalhada de excertos desse despacho.
'9. Como já exposto, a referida irregularidade decorreria da existência prévia dos Contratos 104/2012 (Corredor I - Alimentador da Avenida Gal Costa) e 166/2012 (parte do Corredor II - Avenida 29 de Março, entre a Avenida Luis Viana Filho e a BR 324) , celebrados entre o Estado da Bahia e o Consórcio SG e a ECLA, respectivamente, para a elaboração de Projetos Básicos e Executivos dos Corredores de Ônibus I e II em análise, e, ainda, do Contrato 82/2012, celebrado com a empresa ATP, com escopo mais amplo de acordo com a necessidade da demanda. 
10. Observo que os Contratos 104/2012 e 166/2012 sofreram termos aditivos para a supressão dos Projetos Executivos e adição de serviços extras para a confecção de Projetos Básicos supostamente mais compatíveis com o requerido pelo Estado para a realização do RDC 2/2013, o que também indicaria a possibilidade da existência de projetos básicos robustos, já que além dos recursos inicialmente previstos a supressão dos projetos executivos permitiu saldo financeiro para a inclusão dos serviços de Trabalhos Sociais e Estudos Ambientais Complementares e, ainda, no caso do Corredor II, a complementação de estudos topográficos. 
11. Apesar disso, destaco ser difícil separar claramente o que seria um anteprojeto com bom nível de detalhamento, até mesmo superior ao esperado para a espécie, de um projeto básico deficiente, que pressupõe a existência de um estudo mais completo, que por deficiência poderia sequer ser suficiente para configurar um anteprojeto de qualidade. 
 (...) 
16. A título exemplificativo, observo que a Etapa 1 do Corredor II, relativa à Avenida Orlando Gomes, que representa algo entre 15 a 20% da extensão do contrato, não estava prevista no escopo do Contrato 166/2012, celebrado com a Ecla para elaboração de Projetos Básicos e Executivos, e teve os seus estudos realizados por meio do Contrato 82/2012, de escopo mais genérico (peça 137, p. 13) .
17. Além disso, em que pese haver a celebração prévia de contatos para a elaboração de projetos básicos, entendo não ser possível inferir que tais projetos básicos foram, de fato, elaborados, ou mesmo que se foram elaborados nos termos disciplinados pela legislação específica. 
18. Tal indicativo deveria ser confirmado com evidências de que os projetos básicos existem, no entanto, os elementos utilizados como anteprojetos do RDC, que também foram apresentados à equipe de fiscalização como sendo o produto dos contratos celebrados para fins de elaboração dos projetos básicos, não possuem, em sua completude, o nível de detalhamento de projeto básico. (Peça 150, p. 2-3) '.
94. Destarte, a principal premissa utilizada pela equipe de auditoria acerca da superestimativa na taxa de risco carece de maior robustez, haja vista ter-se baseado na hipótese de que a licitação foi embasada em projeto com nível de detalhamento de projeto básico.
95. Ainda, a equipe e o parecer anterior desta SeinfraUrbana ressaltaram a existência de seguros de engenharia (peças 37 e 38) , que mitigariam parte dos riscos, podendo as taxas serem minoradas. de fato, ambos os contratos estão suportados por seguros, que abarcam diversas coberturas, inclusive por erros de projetos. Nesse aspecto, esses seguros podem sim ser mitigadores dos riscos incorridos pelas contratadas.
96. Apesar disso, ante os elementos dos autos e a ausência de clareza na metodologia empregada pela Conder, não é possível afirmar se esse fato foi ou não considerado nas taxas calculadas pela companhia. Assim, seria deveras subjetivo afirmar numericamente qual seria o impacto desses seguros nas taxas.
97. No que diz respeito à possibilidade de se aferir o sobrepreço na taxa com base no orçamento detalhado, elaborado após a conclusão dos projetos básicos e executivos, concorda-se com as ponderações mais recentes da SecexBA. A taxa de risco é uma estimativa que pode ou não se concretizar. A não concretização não implica necessariamente sobrepreço ou superfaturamento. Portanto, o relevante é que o cálculo realizado previamente à licitação haja sido embasado e coerente. 
98. Por outro lado, o orçamento detalhado, elaborado após a conclusão dos projetos básicos e executivos, assim como a confirmação ou não dos riscos, devem ser utilizados como aprendizado e referência para futuras contratações.
99. Ante o exposto, avalia-se não ser possível afirmar objetivamente que há sobrepreços nas taxas de riscos do RDC 02/2013 da Conder, sobretudo pela deficiência de informações na metodologia de orçamentação elaborada pela Conder.
100. Com efeito, julgam-se pertinentes as propostas de encaminhamento alvitradas pela SecexBA no sentido de revogar a medida cautelar e arquivar o presente processo. 
101. Considerando que, em 2013, época do certame, a administração pública ainda realizava suas primeiras licitações no regime de contratação integrada, quer dizer, estava-se construindo expertise sobre o tema, deixa-se de sugerir a responsabilização de gestores por conta das deficiências no cálculo das taxas de risco. No entanto, sugere-se a adição de proposta de dar ciência à Conder acerca da ausência de informações sobre o embasamento teórico e as justificativas para a metodologia empregada no cálculo da taxa de riscos, em desrespeito ao art. 9º, § 2º, inciso II, e §5º, da Lei 12.462/2011. Caso verificadas futuras novas ocorrências semelhantes, o TCU poderá avaliar a adoção de medidas sancionatórias.
INFORMAÇÕES ADICIONAIS
102. Estando os autos nesta SeinfraUrbana, teve-se ciência de que a Superintendência-Geral do Conselho Administrativo de Defesa Econômica (SG/Cade) instaurou processo administrativo para investigar um suposto cartel envolvendo obras e serviços de infraestrutura de médio e grande porte em Salvador (BA) . As licitações alvo da apuração se referem a requalificação urbanística e implantação de corredores viários (Processo Administrativo do Cade nº 08700.003243/2017-71) (http://www.cade.gov.br/noticias/cade-investiga-carteis-em-licitacoes-de-obras-e-servicos-de-infraestrutura-em-salvador-ba) .
103. Conforme a notícia em epígrafe, a investigação decorre da celebração de acordo de leniência com a Odebrecht Engenharia e Construção Internacional, além de executivos e exexecutivos da empresa. O acordo foi assinado em junho de 2018 com o Cade e o Ministério Público Federal na Bahia (MPF/BA) .
104. Em pesquisa na internet, localizou-se a versão pública do acordo de leniência em questão, que foi acostada a peças 324-326. 
105. Segundo consta do documento, os signatários do acordo relatam que a licitação para os corredores alimentadores (ou estruturantes) de transporte de média/alta capacidade em Salvador/BA (Licitação RDC 002/2013/CONDER) foi realizada em 2 lotes, sendo que o acordo anticompetitivo relatado diz respeito tão somente ao lote 2, objeto de interesse da OAS. Os signatários afirmam que não têm conhecimento e que não participaram de contatos entre concorrentes para tratar do lote 1 dessa licitação (peça 326, p. 11) . 
106. Informa ainda que, em 18/10/2013, a OAS, uma das pré-qualificadas, ao constatar que a Odebrecht também havia sido pré-qualificada, convidou-a para formar consórcio para o certame, mas a Odebrecht informou que não tinha interesse na licitação.
107. Diante do desinteresse da Odebrecht na licitação, relatam que a OAS solicitou à empresa que apresentasse proposta de cobertura em seu favor no lote 2 do certame. Segundo o relato, a Odebrecht concordou mediante o compromisso da OAS de apoia-la de maneira similar na licitação para os Corredores de Transporte Coletivo Integrado de Salvador - Trecho Lapa - L.I.P. Contudo, essa contrapartida acabou não se efetivando, dado que o órgão licitante não prosseguiu com esse último processo de contratação.
108. Os signatários detalham que a OAS apoiou a Odebrecht na elaboração da proposta técnica para o lote 2, mediante indicação, em fevereiro de 2014, da empresa R&R Consultoria, que elaborou a proposta técnica para a Odebrecht. Além disso, informam que: 
'Nesse sentido, cumpre ressaltar que os signatários (...) e (...) não tomaram conhecimento de qualquer discussão a respeito de eventual sobrepreço ou margem a ser praticada pela OAS, que tão somente lhes solicitou a proposta de cobertura. A Odebrecht, por sua vez, apresentou a proposta em um valor aproximadamente perto do preço máximo indicado no Edital' (Peça 326, p. 13) .
Figura 2: Linha do tempo com o resumo dos acontecimentos descritos no acordo de leniência (peça 326, p. 8-9) .
109. Ainda segundo informações do acordo, em 17/07/2013, a Conder lançou o edital 01/2013, visando à pré-qualificação de possíveis interessados a participarem da futura licitação para a contratação dos projetos básicos/executivos e execução das obras de implantação dos Corredores Alimentadores Transversais I (lote 1) e II (lote 2) . 
110. As seguintes empresas apresentaram propostas de pré-qualificação: Camargo Corrêa, Consórcio Transoceânico Salvador (Queiroz Galvão, Constran, AXXO e TTC) , Construcap, Cowan, OAS, Odebrecht e Terrabrás. As empresas Construcap e Terrabrás foram as únicas inabilitadas, em razão de problemas na qualificação técnica e na documentação apresentada.
111. Em 25/2/2014, foram entregues as propostas técnica e comercial na Licitação RDC 002/2013. A tabela abaixo indica quais empresas apresentaram propostas, bem como os preços por elas apresentados. Destaque-se que o edital permitia que as empresas concorressem em somente um dos lotes postos em licitação.
Tabela 6: Propostas ofertadas na licitação RDC 002/2013 Conder.
	Lote
	Consórcio/Empresa
	Valor Proposta
	% de Desconto

	Lote 1
	Consórcio Transoceânico
	R$   647.376.003,75
	0,36%

		Cowan
	R$   649.686.021,52
	0,00%

	Lote 2
	OAS
	R$   581.537.043,68
	2,21%

		Odebrecht
	R$   593.981.978,53
	0,11%

112. O acordo de leniência em questão apresenta, portanto, indícios de fraude ao caráter competitivo da licitação. Conforme destacou o Ministro Benjamin Zymler, no voto que acompanha o Acórdão 1214/2018-TCU-Plenário:
'69. A combinação ou acerto entre licitantes visando frustrar o caráter competitivo de licitação pública pode configurar, concomitantemente: fraude comprovada à licitação (art. 46 da Lei 8.443/1992) , infração à ordem econômica (art. 36, § 3º, inciso I, alínea 'd', da Lei 12.529/2011) , ato lesivo à administração pública no tocante às licitações e contratos (art. 5º, inciso IV, alíneas 'a' a 'd', da Lei 12.846/2013) , ato de improbidade administrativa que causa lesão ao erário (art. 10, inciso VIII, da Lei 8.429/1992) , além dos crimes de abuso do poder econômico (art. 4º, inciso I, da Lei 8.137/1990) e fraude à licitação (art. 90 da Lei 8.666/1993) .
70. Nesse caso, o ilícito expõe o responsável ao poder sancionatório do TCU, do Cade, do Ministério da Transparência, Fiscalização e Controladoria-Geral da União - MTFC e do Poder Judiciário, por meio da ação do Ministério Público e da advocacia pública competente.
 (...) 
85. Nesse sentido, compreendo que o Tribunal pode valorar a utilidade da cooperação advinda de acordos de colaboração premiada e de leniência firmados pelo Ministério Público, pelo Cade e pelo MTFC, seja no aprofundamento da investigação criminal e administrativa dos aludidos órgãos, seja na alavancagem da atuação do próprio TCU, quanto à dosimetria das sanções de sua competência' (Voto que acompanha o Acórdão 1214/2018-TCU-Plenário, Relator Ministro Benjamin Zymler) .
113. Com efeito, dadas as informações do acordo, o TCU possui competência para se debruçar sobre o caso e, se devidamente comprovados os ilícitos, aplicar as sanções de sua alçada, como a declaração de inidoneidade dos licitantes fraudadores para participar, por até cinco anos, de licitação na Administração Pública Federal (art. 46 da Lei 8.443/1993) .
114. Além disso, no âmbito do Acórdão 3089/2015-TCU-Plenário, Relator Ministro Benjamin Zymler, o TCU desenvolveu metodologia de cálculo para apuração do montante do suposto prejuízo causado aos cofres da Petrobras em razão de práticas de conluio na contratação de suas obras. 
115. Conforme assentado por aquele relator, a finalidade do cartel é aumentar o lucro de seus integrantes pela diminuição da competividade. O propósito é aproximar, artificialmente, o ambiente normal de mercado a uma situação de monopólio ou oligopólio. Assim, o dano imposto pelo cartel seria a diferença entre o que a administração pública pagou e o que despenderia de fato em um ambiente de competição regular, sem a existência de cartel. 
116. Nesse mister, o TCU utilizou técnicas econométricas a partir de dados das contratações da Petrobras e de informações dos processos judiciais para avaliar, estatisticamente, em que medida os conluios contribuíram para a diferença no desconto ofertado na licitação, concluindo que:
'9.1.1. o 'valor mais provável' do potencial prejuízo causado na Petrobras na redução dos descontos nas licitações, no período de 2002 a 2015, em razão da existência dos cartéis na Diretoria de Abastecimento, é de 17% em relação à estimativa das licitações tomando por base metodologia econométrica e dados de regressão consagrados internacionalmente e fartamente aceito pelas cortes americanas (Harkrider e Rubinfeld - 2005; e Korenblit - 2012) e brasileiras (Supremo Tribunal Federal (STF) , RE 68.006-MG) ;
 (...) 
9.1.3. o parâmetro supra relacionado, na ausência de dado mais robusto, em presunção juris tantum, servirá de base para a avaliação de legalidade e legitimidade dos eventuais acordos de leniência que venham a ser pactuados com base na Lei 12.846/2013 (Lei Anticorrupção) , nos termos da IN-TCU 74/2015, especificamente no que se refere aos contratos executados na Diretoria de Abastecimento da Petrobras em que participaram as empresas investigadas na 'Operação Lava Jato'; (Acórdão 3089/2015-TCU-Plenário) '.
117. Com efeito, considerando esse paradigmático julgado do Tribunal, caso comprovado o conluio, haveria indícios de sobrepreço/superfaturamento que poderiam ser estimados, em uma avaliação perfunctória, em 17%, ao menos no Contrato 019/2014, referente à etapa 2, contratada com a OAS.
118. É de se supor, no entanto, que, como a OAS buscou realizar acordo com a Odebrecht, o mesmo pode ter realizado junto às demais empresas pré-qualificadas no certame 01/2013: Camargo Corrêa, Consórcio Transoceânico Salvador (Queiroz Galvão, Constran, AXXO e TTC) e Cowanº Observa-se, inclusive, baixo percentual de desconto também no lote 1, de apenas 0,36%.
119. Dessa maneira, pode o TCU realizar as apurações a seu turno para, comprovados os indícios, declarar a inidoneidade dos envolvidos para licitar com a administração pública federal e reaver os prejuízos advindos da perda potencial de desconto nos certames.
120. Apesar de tudo isso, no tocante ao impacto desses novos fatos para o deslinde deste processo, considerando a avaliação realizada neste parecer, reputa-se não ser adequando manter o sobrepreço e a medida cautelar decorrentes das taxas de risco, ante o já exposto.
121. A potencial perda de desconto em função dos indícios de conluio pode ter ocasionado sobrepreço nos orçamentos contratuais, mas não há elementos para se afirmar que esse sobrepreço está relacionado às taxas de risco.
122. Nesses termos, avalia-se ser oportuno autuar processo apartado para apurar os fatos narrados no acordo de leniência em questão, assim como suas consequências já mencionadas anteriormente.
123. Para isso, verifica-se que, segundo a Portaria-Segecex 5/2017, art. 32, compete à SeinfraOperações instruir processos e realizar fiscalizações na área de infraestrutura que tratem de objeto conexo a operações e procedimentos nas instituições da rede de controle, que exijam contato estreito e continuado com agentes dessas instituições, bem como acesso privilegiado a dados e documentos sigilosos oriundos das investigações realizadas ou em curso; além de acompanhar os atos administrativos praticados no âmbito dos acordos de leniência a que se refere a Lei 12.846/2013, relacionados à área de infraestrutura.
124. Assim, a SeinfraOperações é a unidade técnica do TCU especializada em acompanhar os acordos de leniência firmados pela administração pública federal e dar andamento às consequentes apurações de competência do TCU. Portanto, sugere-se que seja determinado àquela unidade que autue processo apartado para apurar as consequências dos fatos narrados no acordo firmado entre o Cade e a Odebrecht Engenharia e Construção Internacional.
CONCLUSÃO
125. Trata-se de auditoria de conformidade realizada pela SecexBA, no âmbito do Fiscobras 2016, com vistas a verificar a regularidade da contratação e execução das obras de implantação das vias denominadas Corredores Estruturantes (ou Alimentadores) I e II, situadas no Município de Salvador/BA. O empreendimento recebeu recursos por meio do Termo de Compromisso 0421.239-74/2013 (Siafi 676829) , no valor total de R$ 1.224.814.155,93, dos quais R$ 992.800.000,00 correspondem a recursos federais e o restante a contrapartida estadual.
126. Para a elaboração dos projetos básico/executivo e execução das obras foram firmados, sob a égide do Regime Diferenciado de Contratações, na modalidade de contratação integrada (RDC Presencial 02/2013) , os contratos:
a) Conder 18/2014 (Corredor I) , com o Consórcio Transoceânico Salvador (Construtora Queiroz Galvão, Constran, Axxo e TTCLtda.) , no valor de R$ 647.376.003,75; e
b) Conder 19/2014 (Corredor II) , com a OAS, NO valor de R$ 581.537.043,68.
127. Durante a auditoria foram identificados indícios de sobrepreço nos valores de: R$ 55,9 milhões no Contrato 18/2014; e R$ 45,9 milhões no Contrato 19/2014; decorrentes de indícios de: a) duplicidade na rubrica de riscos incluída no BDI, considerando já haver nos orçamentos contratuais taxa de risco adicional calculada sobre os preços unitários dos serviços; e b) taxas de risco de 12% e 10% para os corredores I e II, respectivamente, excessivas e calculadas sem as devidas justificativas técnicas.
128. Em função disso, o MinistroRelator determinou a adoção de medida cautelar para retenção, nos próximos pagamentos, dos valores apontados como sobrepreço. Ainda, por racionalidade processual, determinou a formação de processo apartado para realizar a audiência dos responsáveis apontados nos autos. 
129. Realizadas as oitivas das partes e a respectiva análise de competência da SecexBA, o Relator determinou nova remessa do feito a esta unidade técnica para a presente manifestação acerca da persistência dos indicativos de sobrepreços nos contratos.
130. No tocante à duplicidade nas taxas de risco, não se identificou reparo a se fazer no exame desempenhado pela SecexBA, na instrução à peça 315. Conforme verificou aquela secretaria, há cinco categorias de riscos nas contratações de obras públicas, sendo que os riscos que constam usualmente das composições de BDI são somente os riscos de engenharia (ou riscos de construção) . Por outro lado, os riscos que compuseram as matrizes de risco no RDC 02/2013 Conder foram das categorias risco normal de projeto de engenharia e risco de erro de projeto de engenharia. Conclui-se, portanto, que não subsistem os indícios de duplicidade aventados inicialmente.
131. Quanto ao cálculo das taxas de risco sem as devidas justificativas técnicas, entendeu-se que a Conder não comprovou ter seguido o necessário rigor técnico. Não se identificaram nos autos o embasamento teórico e as justificativas para a metodologia de cálculo empregada.
132. Já no que concerne à superestimativa nas taxas de risco, observou-se que o principal fundamento que se valeu a auditoria residiu na premissa da existência de projetos básicos suficientemente detalhados para embasar a licitação. No entanto, verificou-se não ser possível afirmar que os projetos que embasaram o RDC 02/2013 da Conder possuíam nível de projeto básico.
133. Somado a isso, há a ausência de referências na administração pública para valores de taxas de risco em contratações integradas, o que implicou a conclusão de não ser possível afirmar objetivamente que há sobrepreços nas taxas de riscos do RDC 02/2013 da Conder.
134. Com efeito, julgam-se pertinentes as propostas de encaminhamento alvitradas pela SecexBA no sentido de: a) revogar a medida cautelar, adotada em 10/4/2017, por meio de despacho do MinistroRelator (referendado pela Ata 12/2017-Plenário) , para que a Caixa Econômica Federal efetuasse a retenção, nas próximas liberações de recursos para pagamento das obras vinculadas aos Contratos Conder 018/2014 e 019/2014, dos valores apontados com sobrepreço; e b) arquivar o presente processo.
135. No entanto, sugere-se a adição de proposta de dar ciência à Conder acerca da ausência de informações, a exemplo de um memorial descritivo, como o embasamento teórico e as justificativas para a escolha do método de cálculo das taxas de risco nos orçamentos da licitação RDC 02/2013, não estando explícito, por exemplo, como foram definidos os pesos para os riscos baixo, médio e alto, quem e quantos foram os avaliadores que associarem os riscos as suas probabilidades de ocorrência e qual o intervalo de confiança da estimativa, em desrespeito ao art. 9º, § 2º, inciso II, e §5º, da Lei 12.462/2011.
136. Passado o exame técnico, advieram novas informações com potencial impacto no deslinde processual: a assinatura de acordo de leniência entre a Odebrecht, executivos e exexecutivos da empresa, e o Cade e o Ministério Público Federal na Bahia (MPF/BA) . No documento, há relatos amparados por diversas evidências de que houve combinação entre OAS e Odebrecht para frustrar o caráter competitivo do certame para o lote 2 do RDC 02/2013 da Conder.
137. Concluiu-se que, dadas as informações do acordo, o TCU possui competência para se debruçar sobre o caso e, se devidamente comprovados os ilícitos, aplicar as sanções de sua alçada, como a declaração de inidoneidade dos licitantes fraudadores para participar, por até cinco anos, de licitação na Administração Pública Federal; e a restituição aos cofres públicos dos prejuízos advindos da perda de desconto ocasionada pela ausência de competição na licitação.
138. Assim, a SeinfraOperações é a unidade técnica do TCU especializada em acompanhar os acordos de leniência firmados pela administração pública federal e dar andamento às consequentes apurações de competência do TCU. Portanto, sugere-se que seja determinado à SeinfraOperações, com fundamento no art. 32 da Portaria-Segecex 5/2017, que autue fiscalização para apurar as consequências dos fatos narrados no acordo firmado entre Cade e Odebrecht Engenharia e Construção Internacional (peças 324-326) , acerca de suposto cartel envolvendo obras dos Corredores Estruturantes (ou Alimentadores) I e II, em Salvador/BA (Processo Administrativo do Cade nº 08700.003243/2017-71) .
PROPOSTA DE ENCAMINHAMENTO
139. Diante do exposto, submetemos os autos à consideração superior, propondo sua remessa o gabinete do MinistroRelator com as conclusões apresentadas neste parecer."
3.	Ainda que, em essência, haja manifestado sua concordância com as conclusões e o encaminhamento alvitrado pela instrução, o Secretário de Controle Externo da SeinfraUrbana apresentou síntese dos elementos que conduziram à adoção anterior, neste feito, de medida acautelatória e dos fundamentos para, agora, cogitar-se de sua revogação, ao mesmo tempo em que se alvitra a adoção de averiguações adicionais, que tornam útil a sua transcrição (peça 328) :
"Trata-se de auditoria de conformidade realizada pela SecexBA, no âmbito do Fiscobras 2016, com vistas a verificar a regularidade da contratação e execução das obras de implantação das vias denominadas Corredores Estruturantes (ou Alimentadores) I e II, situadas no Município de Salvador/BA.
2. Manifesto-me desde logo de acordo com o Parecer da Unidade Especializada, produzido pelo AUFC Marcelo Almeida de Carvalho (peça 327) .
3. Não obstante, faz-se necessário trazer algumas considerações, diante da complexidade do tema e do período relativamente curto de experiência da Administração Pública com licitações na modalidade contratação integrada, no âmbito do Regime Diferenciado de Contratações (RDC) .
4. A Lei 12.462, de 4 de agosto de 2011, que instituiu o RDC, trouxe a possibilidade legal de a administração contratar o desenvolvimento dos projetos básico e executivo, bem como a execução de obras e serviços de engenharia, a partir de um anteprojeto - o que foi denominada contratação integrada.
5. Tendo em vista, então, que o nível de detalhamento de anteprojeto é menor que o de projeto básico e que, salvo poucas exceções, é vedada a celebração de termos aditivos, a lei trouxe juntamente consigo a possibilidade daquele instrumento contemplar uma matriz de alocação de riscos entre a administração pública e o contratado. Nesses casos, poderá haver uma taxa de risco aplicada ao valor da contratação, conforme disposto no art. 9º, §5º, da citada lei, in verbis:
'§ 5º Se o anteprojeto contemplar matriz de alocação de riscos entre a administração pública e o contratado, o valor estimado da contratação poderá considerar taxa de risco compatível com o objeto da licitação e as contingências atribuídas ao contratado, de acordo com metodologia predefinida pela entidade contratante'. (grifo acrescido) 
6. Destaca-se, para fins de aplicação ao presente caso, o trecho final do dispositivo, que dispõe sobre a necessidade de a administração estabelecer, previamente às contratações que utilizarem taxa de risco atrelada ao orçamento da contratação, uma metodologia de cálculo. 
7. Conforme apontado no supracitado parecer da unidade especializada, a Conder não apresentou o devido embasamento técnico para a escolha do método de cálculo da taxa de risco das licitações ora em exame. Considero que tal ausência é a origem dos indícios de irregularidades em discussão no presente processo e da complexidade das análises que deles decorreram.
8. O estabelecimento de uma metodologia, muito além de mera formalidade que poderiam alegar, visa a garantir a uniformidade de procedimentos para as contratações do órgão, bem como o estabelecimento de uma trilha que pode ser acompanhada e fiscalizada por quem não participa do processo, dando transparência e isonomia. Assim, a falta de metodologia previamente estabelecida não somente fere o dispositivo legal como também ofende o princípio da motivação dos atos públicos.
9. Como consequência, nas licitações dos corredores estruturantes de Salvador, tanto a natureza quanto os valores dos componentes da taxa de risco estabelecidos no orçamento base não gozaram de clareza e objetividade, razão pela qual este Tribunal considerou haver a fumaça do bom direito e o perigo da demora, quando da expedição de medida acautelatória (peça 179) .
10. Nesse momento processual, contudo, após a realização de novas diligências e oitivas, pôde-se aprofundar as questões atinentes à natureza dos riscos relacionados à taxa de Bonificações de Despesas Indiretas (BDI) e à taxa de risco do orçamento do anteprojeto, constatando-se que elas possuem propósitos distintos e, assim, concordo com o afastamento da duplicidade inicialmente apontada.
11. Já com relação aos valores das taxas de risco, embora não se possa afastar sua possível superestimativa, os argumentos trazidos pela Conder e pelas contratadas apontam no sentido de que o nível de detalhamento do instrumento que foi para a licitação era de anteprojeto, e não projeto básico como entendeu a equipe de fiscalização.
12. Tendo em vista que essa era a principal premissa utilizada para efeito de comparativo e posterior apontamento de sobrepreço e considerando a dificuldade de se avaliar o grau de completude e detalhamento dos projetos levados à licitação, as últimas análises, tanto da SecexBA (peças 315 a 317) quanto do parecer desta unidade (peça 327) , às quais me alinho, são no sentido de serem insuficientes os elementos que sustentam o apontamento de sobrepreço nas taxas de risco.
13. Nesse ponto, vale ressaltar que, diferentemente da fase de licitação, em que a atuação deste tribunal poder-se-ia dar no sentido de determinar a correção dos indícios apurados e o relançamento do edital escoimado de seus vícios, a fase atual dos contratos impõe uma cautela extra, diante do princípio da segurança jurídica, na imputação de sobrepreço das taxas de risco, visto não haver parâmetros legais e/ou de mercado, capazes de estimar, em similaridade com o que preconiza o art. 210, §1º, inciso II, do Regimento Interno do TCU, quantia que seguramente não excederia o real valor devido. 
14. Menciona-se, adicionalmente, o pouco tempo de existência do RDC e de seu instituto contratação integrada, em comparação com a Lei Geral de Licitações (Lei 8.666, de 21 de junho 1993) , o que faz com que o Tribunal por vezes, pela falta de similaridade e de uma jurisprudência consolidada, tenha que tomar medidas acautelatórias, diante dos fortes indícios de irregularidade que não são justificados na fase de auditoria, a fim de resguardar o erário público. Assim, somente na fase de oitivas é que o gestor e o contratado trazem fundamentos que não constavam dos autos e que fazem com que tais medidas sejam posteriormente revogadas.
15. Novamente, repita-se que que os indícios de irregularidade nasceram de ilegalidade praticada pela Conder, qual seja a utilização de taxa de riscos nos orçamentos dos corredores estruturantes sem que houvesse sido estabelecida previamente metodologia de cálculo.
16. Assim, conforme parecer da unidade especializada, alinho-me no sentido de dar ciência àquele órgão acerca da falta de metodologia previamente estabelecida, em afronta ao art. 9º, § 2º, inciso II, e § 5º, da Lei 12.462/2011, o que resultou na utilização de taxas de riscos nos orçamentos dos corredores estruturantes de Salvador sem embasamento teórico e com subjetividade na avaliação dos componentes da matriz quanto às suas probabilidades de ocorrência e intervalos de confiança das estimativas.
17. No tocante às novas informações obtidas que impactam no processo, alinho-me à proposta de determinação de autuação de apartado, a fim de apurar as consequências dos fatos narrados no acordo firmado entre Cade e Odebrecht Engenharia e Construção Internacional, acerca de suposto cartel envolvendo as obras ora examinadas (Processo Administrativo do Cade nº 08700.003243/2017-71) .
18. Imperioso dizer que uma das principais maneiras de a administração pública conseguir obter de fato os preços praticados no mercado, o que acaba por elidir eventuais sobrepreços contidos nos orçamentos base, é a realização de uma licitação competitiva. 
19. Dessa forma, a levantada fraude ao caráter competitivo dos certames objetos dos presentes autos ganha contornos de ainda maior gravidade, visto que, por ainda não haver parâmetros objetivos na legislação, doutrina e jurisprudência, pode ter impedido a única forma de se ter obtido um valor justo para as obras.
20. Pelo exposto, encaminho os autos ao gabinete do Exmo. Relator, Ministro Augusto Sherman, para seu prosseguimento."
É o relatório.

Bernardo Nunes Ramos da Cunha, OAB/BA 18.486; Carlos Henrique Bernardes Castello Chiossi, OAB/SP 157.199; Thays Chrystina Munhoz de Freitas, OAB/SP 251.382; e outros.

Não atuou.

FISCOBRAS 2016. AUDITORIA DE CONFORMIDADE. CONTRATAÇÃO E EXECUÇÃO DE OBRAS DO CORREDOR DE ÔNIBUS DE SALVADOR/BA. INDICATIVOS DE SOBREPREÇOS, ATINENTES ÀS POSSÍVEIS PREVISÃO EM DUPLICIDADE DE RISCOS E A ESTIMATIVAS NÃO TECNICAMENTE MOTIVADAS E SUPERDIMENSIONADAS DE ALGUNS DOS PERCENTUAIS DE RISCOS. MOTIVAÇÃO DEFICIENTE DE ESCOLHA DO RDC. RESTRIÇÃO À COMPETITIVIDADE. AUSÊNCIA DE CRITÉRIOS OBJETIVOS PARA JULGAMENTO DA PROPOSTA TÉCNICA. DEFICIÊNCIAS NA GESTÃO DOS EMPREENDIMENTOS. ADOÇÃO DE MEDIDA CAUTELAR DE RETENÇÃO. DETERMINAÇÃO DE CONSTITUIÇÃO DE APARTADO PARA O TRATAMENTO DOS DEMAIS INDICATIVOS DE IRREGULARIDADES, PASSANDO ESTES AUTOS A CUIDAR APENAS DOS POSSÍVEIS SOBREPREÇOS. OITIVAS. SUPERVENIÊNCIA DE DECISÕES JUDICIAIS LIMINARES SUSPENDENDO, EM RELAÇÃO AOS DOIS CONTRATOS ENVOLVIDOS, A EFICÁCIA DAS CAUTELARES ADOTADAS POR ESTE TRIBUNAL. CONSTATAÇÃO DA INSUFICIÊNCIA DE FUNDAMENTOS PARA CONCLUIR, COM SEGURANÇA, PELA EFETIVA EXISTÊNCIA DOS SOBREPREÇOS, AINDA QUE SUBSISTAM INCERTEZAS QUANTO AOS CRITÉRIOS TÉCNICOS UTILIZADOS PARA ALGUMAS DAS ESTIMATIVAS DE PERCENTUAIS DE RISCOS. LEVANTAMENTO DAS CAUTELARES. INFORMAÇÕES ADVINDAS DO ACORDO DE LENIÊNCIA FIRMADO PELA ODEBRECHT ENGENHARIA E CONSTRUÇÃO INTERNACIONAL COM O CADE E O MPF, TRAZENDO NOTÍCIAS SOBRE CONLUIO OCORRIDO EM RELAÇÃO AO LOTE 2 DA OBRA EM QUESTÃO, RESULTANDO EM FORTE SINALIZAÇÃO DA OCORRÊNCIA DE SOBREPREÇO NA CONTRATAÇÃO, EMBORA AINDA NÃO SE POSSA TER CERTEZA DE QUE ESTE SE ENCONTRARIA EMBUTIDO NOS PERCENTUAIS DE RISCO APARENTEMENTE SUPERDIMENSIONADOS. DETERMINAÇÃO DE CONSTITUIÇÃO DE APARTADO PARA AVERIGUAÇÃO DOS DESDOBRAMENTOS, NA ESFERA DE COMPETÊNCIAS DESTE TRIBUNAL, DO REFERIDO ACORDO DE LENIÊNCIA. CIÊNCIA. ARQUIVAMENTO DESTES AUTOS.

RELATÓRIO DE AUDITORIA (RA)

Sec-BA e SeinfraUrbana.

Cuidam os autos de relatório de auditoria de conformidade realizada, no âmbito do Fiscobras 2016, com vistas a verificar a regularidade da contratação e da execução das obras de implantação de vias transversais de interligação, os Corredores Estruturantes, Alimentadores ou Transversais I e II, no município de Salvador/BA, empreendimento usualmente denominado "Corredor de Ônibus de Salvador/BA", integrante do Programa de Mobilidade Urbana e Transporte e do Programa de Aceleração do Crescimento - PAC.
2.	Para a elaboração dos projetos básico/executivo e execução das obras do Corredor Alimentador I, foi firmado, sob a égide do Regime Diferenciado de Contratações, na modalidade de contratação integrada (RDC Presencial 02/2013) , o contrato 018/2014, com o Consórcio Transoceânico Salvador, constituído pelas empresas: Queiroz Galvão S.A., Constran Construções e Comércio S.A., Axxo Construtora Ltda. e TTC Engenharia de Tráfego e de Transporte Ltda., no valor global de R$ 647.376.003,75.
3.	Para idênticas finalidades em relação ao Corredor Alimentador II, foi firmado, também tendo por base o mesmo RDC, o contrato 019/2014, com a construtora OAS S.A., no preço global de R$ 581.537.043,68.
4.	Dos trabalhos de auditoria desenvolvidos pela Secex/BA junto à Conder, restaram identificados indícios de sobrepreços, nos contratos 018/2014 e 019/2014, decorrentes de orçamento expedito ou paramétrico superestimado (achado de auditoria III.1 - fls. 8/31, peça 85) .
5.	No que diz respeito especificamente aos indícios de sobrepreços (achado de auditoria III.1) , anotou a equipe de fiscalização que:
	a) a Conder não lograra demonstrar a exclusão da parcela de riscos (contingências) do percentual de 24,23% adotado para o BDI estimado, embora o orçamento expedito do RDC 02/2013 já preveja a aplicação dos percentuais de risco, de mesma natureza, sobre os preços dos itens de obras dos corredores I e II, em função da modalidade de seleção sob regime de contratação integrada (fls. 12/13, peça 85) ; 
	b) constatou-se que a companhia estadual firmou, anteriormente ao RDC 02/2013, contratos cujos objetos previam a elaboração dos projetos básicos e executivos para as obras dos dois corredores estruturantes auditados, somente sendo demonstrada a exclusão, de tais ajustes, da elaboração dos projetos executivos, não se justificando, assim, a inclusão da reelaboração dos projetos básicos no âmbito dos contratos 018/2014 e 019/2014 (fls. 13/17, peça 85) ;
	c) o orçamento expedito ou paramétrico da Conder contemplou taxas de risco de 12% e 10% para contratação integrada, incidentes sobre as atividades/serviços de obras dos Corredores Estruturantes I e II, sem a correspondente fundamentação e o devido respaldo técnico, vindo novos cálculos procedidos pela equipe de auditoria a resultar em taxas com valores de 4,5% e 2,4%, entendendo-se, portanto, que a diferença das taxas consideradas constitui sobrepreço a ser considerado para os principais contratos dos empreendimentos (fls. 17/29, peça 85) .
6.	A conclusão da equipe de auditoria, então, foi de que, em razão das ocorrências dos itens "a" a "c" do parágrafo precedente, restaram configurados indícios de sobrepreços de R$ 55.887.073,77, equivalente a 9,45% do valor do contrato 018/2014, e de R$ 45.818.786,55, correspondente a 8,55% do valor total do contrato 019/2014, acrescendo que já se verificavam pagamentos de despesas superfaturadas referentes a parte dos valores com sobrepreço (fls. 29/31, peça 85) .
7.	Vindo os autos ao meu descortino, embora também considerando que os indicativos de sobrepreços nos Contratos 018/2014 e 019/2014 se revestiam de materialidade e gravidade suficiente para cogitar-se da adoção de medida acautelatória, avaliei que os expressivos saldos contratuais por executar permitiam que se pudesse, antes, promover a oitiva prévia do ente envolvido e das empresas contratadas (peça 89) .
8.	Levadas a efeito tais medidas saneadoras, após ressaltar que, no caso examinado, as irregularidades com potencial dano ao Erário compreenderiam três aspectos, a saber, (i) duplicidade de projetos básicos, considerando a existência de contratos previamente celebrados pelo Estado da Bahia para tal finalidade e a previsão de recursos no âmbito dos contratos decorrentes do RDC para elaboração de projetos básicos e executivos dos corredores de ônibus; (ii) superestimativa do percentual de risco incidente sobre o orçamento paramétrico das obras; (iii) duplicidade de parcela de risco prevista no BDI e também no percentual de risco calculado em matriz de risco própria para tal finalidade; o Secretário de Controle Externo da Secex/BA (peça 150) , ainda que consignando sua concordância com a adoção de medida cautelar de retenção e da realização das diligências e audiências sugeridas, manifestou sua discordância em relação a que o primeiro dos aspectos mencionados já integrasse o montante a ser retido, ponderando, entre outras questões, que:
	a) seria difícil distinguir um anteprojeto com bom nível de detalhamento, até mesmo superior ao esperado para a espécie, de um projeto básico deficiente, que pressupõe a existência de um estudo mais completo, que por deficiência poderia sequer ser suficiente para configurar um anteprojeto de qualidade;
	b) com base nos elementos de que se dispõe, não há como inferir que, por meio dos Contratos 082/2012, 104/2012 e 166/2012, os projetos básicos dos corredores de ônibus foram, de fato, elaborados, sendo que os elementos apresentados à equipe de fiscalização, como sendo o produto dos ajustes em questão, não possuem, por sua completude, o nível de detalhamento de projeto básico;
	c) não haveria sentido em a empresa Ecla (com quem foi firmado o Contrato 166/2012) haver requerido, em 29/10/2014 (significativamente antes da fiscalização deste Tribunal) , a emissão de atestado para acervo técnico que asseverasse a execução de anteprojeto - difícil considerar a hipótese de a empresa requerer a comprovação de objeto mais simples, quando a de um objeto mais complexo lhe seria mais benéfica.
9.	Diante desse quadro, o Titular da Secex/BA ponderou que as retenções cautelares fossem reduzidas em R$ 11.979.698,43 e R$ 6.102.612,59 para, respectivamente, os corredores Estruturantes I e II, passando a perfazer os valores de R$ 43.907.375,34 para o Corredor I e R$ 39.716.173,96 para o Corredor II. Os percentuais de glosa, então, tanto para os valores já pagos quanto no que se refere aos próximos pagamentos, passariam a ser de 4,5% no Contrato 18/2014 e 2,4% no Contrato 19/2014 (fls. 3/4, peça 150) .
10.	Vindo, então, os autos a meu Gabinete, em função de entender que os fundamentos dos possíveis sobrepreços envolveriam questões técnicas de significativa complexidade, bem como considerando que, consoante informação obtida pela Secex/BA (peça 159) , os ajustes em questão ainda possuiriam saldo financeiro para suportar as retenções pretendidas (o Contrato 018/2014 contava com execução financeira de 43,8%, enquanto o Contrato 019/2014 contava com execução financeira de 51,3%) , entendi cabível e preferível submeter referidas questões à secretaria de engenharia especializada no tema, na hipótese, a Seinfraurbana (peça 160) .
11.	Verificou-se, contudo, de o entendimento da unidade técnica especializada (peça 163) não diferir das conclusões a que chegara a Secex/BA, estas na forma como ajustada por seu Secretário de Controle Externo, não sendo demasiado ressaltar o aspecto de que ambas manifestações foram elaboradas à luz de uma compreensão não exauriente, própria das deliberações acerca da eventual adoção de medidas acautelatórias. Diante de tal quadro, também entendi presentes os requisitos do fumus boni iuris, caracterizado pelas evidências de sobrepreço decorrentes de índices superestimados de risco e de duplicidade de previsão de índices de risco - ainda que também haja entendido afastada, ao menos naquele momento, a configuração de sobrepreço em função da duplicidade de pagamento pelos projetos básicos -, e do periculum in mora, tendo em vista o grau de avanço dos contratos e o fato de tais ajustes encontrarem-se em andamento, configurando-se, assim, a possibilidade de que significativos montantes de eventual sobrepreço já houvessem sido pagos e continuassem a sê-lo, gerando prejuízos ao Erário cuja posterior persecução poderia ser difícil. Na oportunidade, diante de ponderações do Consórcio Transoceânico Salvador acerca da possibilidade de abandono ou suspensão das obras em função da interrupção do fluxo de pagamentos, ainda admiti que, no que se refere aos valores já pagos, a retenção não fosse levada a efeito de imediato, mas sim dividida pelos próximos dez pagamentos a serem efetuados às contratadas.
12.	Diante desse quadro, proferi despacho (peça 167) , então, determinando cautelarmente à Caixa Econômica Federal que, na qualidade de instituição financeira mandatária da União no âmbito do Termo de Compromisso 0421.239-74/2013, efetuasse retenção, nos seguintes moldes, por ocasião das próximas liberações (desbloqueio) de recursos para pagamentos das obras vinculadas aos Contratos Conder 018/2014 e 019/2014, até que o Tribunal decida sobre o mérito do achado de auditoria III.1 do relatório de peça 85, envolvendo sobrepreço nos aludidos instrumentos (sobrepreço esse, em termos globais, considerando valores já pagos e a pagar, de R$ 43.907.375,34 para o Corredor I e de R$ 39.716.173,96 para o Corredor II) :
	a) efetuasse a glosa, e subsequente retenção, dos valores já pagos, a título de risco, superiores aos correspondentes aos percentuais de 4,5% (quatro e meio por cento) no contrato 018/2014 e 2,4% (dois vírgula quatro por cento) no Contrato 019/2014, bem como dos valores já pagos, nos dois ajustes, a título de BDI, superiores a 24,01% (vinte e quatro vírgula zero um por cento) , devendo tais retenções ser divididas pelos próximos 10 (dez) pagamentos a serem efetuados às contratadas;
	b) nos próximos pagamentos, limitasse os percentuais de risco a 4,5% (quatro e meio por cento) no Contrato 018/2014 e 2,4% (dois vírgula quatro por cento) no Contrato 019/2014, bem como, nos dois ajustes, o percentual do BDI a 24,01% (vinte e quatro vírgula zero um por cento) , com isso expurgando, deste último, a parcela correspondente ao risco já constante de rubrica própria e específica para tal finalidade.
13.	A adoção da medida acautelatória foi acompanhada de comando no sentido da realização de novas oitivas da Conder, do Consórcio Transoceânico e da Construtora OAS S.A., desta feita com fulcro no inc. V do art. 250 do Regimento Interno desta Casa, para que apresentassem manifestação acerca das ocorrências que motivaram a adoção da medida acautelatória indicada no item precedente, tendo em vista a possibilidade de este Tribunal, quando do exame de mérito deste feito, vir a determinar a alteração dos Contratos 018/2014 e 019/2014, de modo a deles expurgar, definitivamente, os valores então cautelarmente retidos.
14.	O Despacho então proferido também conteve comandos no sentido da realização de novas diligências saneadoras e audiências, assim como de remessa de cópias daquela deliberação e destes autos a diversos órgãos e entidades, entre elas o Tribunal de Contas do Estado da Bahia, neste caso com vistas à adoção das providências que entendesse cabíveis, ante a possibilidade da ocorrência de irregularidades no âmbito da execução dos Contratos 104/2012 e 166/2012 (com recursos estaduais) , qual seja, a entrega de objeto com qualidade inferior à efetivamente contratada e estabelecida nos termos de referência, mesmo considerando a redução de escopo promovida pelos termos aditivos que suprimiram os projetos executivos. Naquela oportunidade, a propósito, foi autorizado que referidas audiências, atinentes aos outros indicativos de irregularidades que não aqueles que motivaram a adoção das medidas acautelatórias, fossem levadas a efeito em processo apartado. Estes autos passaram, a partir de então, a tratar unicamente dos indicativos de sobrepreço nos contratos Conder 018/2014 e 019/2014.
15.	A medida ad cautelam por mim adotada (peça 167) foi referendada pelo Plenário desta Casa na Sessão Extraordinária Pública de 12/4/2017 (conforme Ata 12/2017 - Plenário) . Desde logo oportuna a ressalva, contudo, de que os efeitos da referida cautelar de retenção, no que tange ao Contrato Conder 019/2014, foram suspensos por força de Decisão proferida, sobre os autos do Processo Digital nº 1030812-77.2015.8.26.0100, pelo Juízo da 1ª Vara de Falências e Recuperações Judiciais da Comarca de São Paulo, sob cuja égide tramita o processo de recuperação judicial da Construtora OAS S.A. (vide peça 217) . Idêntica medida foi também adotada em relação ao Contrato Conder 018/2014, por força de Decisão proferida, sobre o Processo nº 0019862-78.2017.4.01.3400, pelo Juízo da 3ª Vara Federal da Seção Judiciária do Distrito Federal (vide peça 226) .
16.	Em nova manifestação após a promoção das oitivas, a Sec-BA (peça 315) , ao tratar dos dois grupos de indicativos de sobrepreços que haviam fundamentado a medida ad cautelam, findou por concluir, quanto ao primeiro deles, que não mais seria pertinente sustentar a existência da previsão de percentuais remunerando riscos em duplicidade. Segundo seu exame, enquanto a taxa que integra o BDI compreenderia apenas os riscos de engenharia, as taxas adicionais, relacionadas às matrizes de risco contratuais, englobariam o risco normal de projeto de engenharia e o risco de erro de projeto de engenharia.
17.	Concluiu também aquela unidade instrutiva que igualmente não se sustentaria o achado atinente às superestimativas nas taxas de risco. De acordo com seu entendimento, não seria possível afirmar que os projetos utilizados para subsidiar as contratações possuiriam nível de detalhamento de projeto básico, pressuposto adotado originariamente pela equipe de auditoria quando concluiu pelo dimensionamento exagerado dos percentuais de taxas de risco. Além disso, a metodologia antes sugerida, de comparar-se o valor contratado com aquele que seria obtido por meio da planilha orçamentária, não seria capaz de avaliar de forma objetiva os valores das taxas de risco.
18.	Diante de tais condições, aquela Secretaria concluiu, em pareceres uniformes (fls. 21/22, peça 315 e peças 316 e 317) , pela insubsistência do sobrepreço inicialmente apontado nestes autos. Sua proposta, então, foi no sentido de revogar-se a cautelar adotada e arquivar-se o processo.
19.	Considerando, no entanto, que os possíveis sobrepreços em questão envolviam questões complexas, que me haviam motivado a, antes da adoção da medida cautelar, solicitar o pronunciamento da SeinfraUrbana, determinei nova remessa deste feito àquela unidade técnica especializada, a fim de que se manifestasse, à luz dos elementos obtidos por meio das novas oitivas, acerca da persistência, ou não, dos indicativos de sobrepreços nos contratos Conder 018 e 019/2014 (peça 321) .
20.	Em sua manifestação (peça 327) , ainda que concordando em essência com as conclusões da Sec-BA, a SeinfraUrbana ressalta o aspecto de a impossibilidade de concluir-se, com segurança, pela existência, ou não, do superdimensionamento de percentuais de risco decorrer, sobretudo, das deficiências de informação na metodologia de orçamentação utilizada pela Conder. Tendo em vista que, em 2013, época do certame em questão, a Administração Pública ainda realizava suas primeiras licitações no regime de contratação integrada, posicionou-se aquela unidade técnica especializada por deixar de sugerir a responsabilização de gestores por conta das deficiências no cálculo das taxas de risco. Entende pertinente, contudo, dar-se ciência acerca do ocorrido, a fim de que sejam adotadas providências com vistas a inibir novas falhas da espécie, em especial considerando que a forma como foi realizada referida estimativa desrespeita o previsto no art. 9º, § 2º, inc. II, e § 5º, da Lei 12.462/2011.
21.	A SeinfraUrbana acrescenta informes, obtidos a partir da versão pública do acordo de leniência firmado entre o Conselho Administrativo de Defesa Econômica (Cade) e a Odebrecht Engenharia e Construção Internacional (acostado como peças 324 a 326) , acerca de acordo anticompetitivo proposto pela Construtora OAS S/A em relação ao lote 2 dos Corredores Alimentadores (ou estruturantes) de Salvador/BA. Desde logo, aquela unidade instrutiva já chama a atenção da configuração da competência deste Tribunal para apreciar o caso. Além disso, chama a atenção para o fato de referidas revelações poderem, eventualmente, permitir futuramente a efetiva apuração de sobrepreço, considerada a premissa de que a finalidade do cartel é aumentar o lucro de seus integrantes pela diminuição da competitividade, conforme, inclusive, metodologia de cálculo explicitada por meio do Acórdão 3089/2015-TCU-Plenário.
22.	Aquele órgão instrutivo ainda levanta não se poder afastar a possibilidade de que, assim como no lote 2, também haja ocorrido algum acordo anticompetitivo no âmbito do lote 1, considerando, quanto a isso, o reduzido percentual de desconto ali obtido, de apenas 0,36%.
23.	Apesar desses novos indicativos de que, ao que tudo indica, se haveria de fato configurado sobrepreço nas obras em questão, a SeinfraUrbana permanece acompanhando a conclusão quanto a não mais poder-se manter a cautelar anteriormente adotada neste feito, tendo em vista não se contar com elementos para concluir que tal sobrepreço estaria relacionado às taxas de risco.
24.	Posiciona-se, no entanto, propondo a constituição de apartado destinado a apurar os fatos narrados no acordo de leniência em questão, bem como suas consequências e implicações, sugerindo que sua instrução seja atribuída à SeinfraOperações, unidade técnica do TCU especializada em acompanhar os acordos de leniência firmados pela Administração Pública Federal e dar andamento às consequentes apurações de competência desta Casa.
25.	De minha parte, tendo em vista os elementos constantes dos autos, não vislumbro motivos para divergir das conclusões da Sec-BA e da SeinfraUrbana, adotando suas análises como minhas razões de decidir, posicionando-me por também acompanhar, com os eventuais ajustes de forma julgados pertinentes, as propostas de encaminhamento apresentadas pela primeira, com os acréscimos alvitrados pela segunda.
26.	Com efeito, a partir das análises tornadas possíveis a partir das últimas oitivas levadas a efeito, deixaram de existir os fundamentos para que se pudesse concluir, com o mínimo de segurança, pela efetiva existência de sobrepreço decorrente da duplicidade de previsão de percentuais de risco ou do superdimensionamento destes últimos.
27.	Considero importante enfatizar, contudo, quanto às cautelares anteriormente adotadas por este Tribunal, o aspecto de não se poder afirmar que ambos os fundamentos que as motivaram hajam sido negados, condição essa que, pelo que indicam os elementos disponíveis, somente parece poder ser associada à questão da inicialmente suposta duplicidade de previsão dos mesmos riscos tanto no BDI quanto em rubricas específicas. O mesmo, contudo, não se pode afirmar em relação à existência de possíveis superdimensionamentos de percentuais de riscos, já que essa não chegou a ser negada, apenas concluindo-se pela ausência de elementos que permitam concluir, de forma razoavelmente segura, pela sua efetiva presença, ou não.  
29.	As informações adicionais ora aportadas, atinentes ao acordo de leniência firmado pela Odebrecht Engenharia e Construção Internacional com o Cade, sinalizam que, ao que tudo indica, as obras em tela podem, efetivamente, comportar sobrepreço. Concordo com as instâncias que me precederam, contudo, quanto a ainda não se poder concluir, com segurança, que tal sobrepreço estaria embutido nos percentuais de risco. Ou seja, pode até ser que, a partir de novas averiguações que vierem a ser promovidas com base no referido acordo de leniência, se chegue à conclusão de que efetivamente há sobrepreço e, até mesmo, que ao menos parte dele haveria sido viabilizada por meio dos percentuais de risco. Contudo, no momento, não se dispõe de elementos para tanto. A cautelar anteriormente adotada, portanto, deve ser levantada.
29.	Não é sem propósito consignar, ademais, o aspecto de o período de duração da medida acautelatória em questão haver-se devido à complexidade da matéria, que conduziu, inclusive, duas unidades instrutivas desta Casa a posicionamentos significativamente distintos, embora ambos, na ocasião em que foram proferidos e tendo em vista os elementos de que dispunham, hajam sido tecnicamente embasados.
30.	De qualquer modo, oportuno ressalvar que, ao final, os efeitos da medida ad cautelam em questão (peça 167) contaram, de fato, com curto período de duração, posto que suspensos, no que se refere ao lote 2, por decisão judicial comunicada a este Tribunal por ofício de 10/5/2017 (peça 217) e, no que tange ao lote 1, por decisão judicial prolatada em 9/5/2017 (peça 226) .
Em assim sendo, proponho que o Tribunal aprove o Acórdão que ora submeto à apreciação deste Colegiado.
TCU, Sala das Sessões Ministro Luciano Brandão Alves de Souza, em 20 de março de 2019.
AUGUSTO SHERMAN CAVALCANTI 
Relator